ACORDAO-COMPLETO-2378017

ACÓRDÃO 220/2020 ATA 3/2020 - PLENÁRIO

VISTOS, relatados e discutidos estes autos de auditoria realizada com objetivo de avaliar a atuação da Agência Nacional de Aviação Civil (Anac) e do Ministério da Infraestrutura na garantia do nível de qualidade da prestação de serviços aos passageiros de voos regulares;
ACORDAM os Ministros do Tribunal de Contas da União, reunidos em sessão de Plenário, ante as razões expostas pelo Relator em:
9.1. determinar a Secretaria de Fiscalização de Infraestrutura Rodoviária e de Aviação Civil (SeinfraRodoviaAviação) que avalie a conveniência e a oportunidade de realizar fiscalização na Agência Nacional de Aviação Civil (Anac) e no Ministério da Infraestrutura (Minfra) , observando os critérios estabelecidos pela Secretaria-Geral de Controle Externo (Segecex) quanto à elaboração do plano operacional das unidades técnicas, a fim de verificar a qualidade do transporte aéreo regular de passageiros que contemple os indicadores objetivos de desempenho da Pesquisa de Satisfação de Passageiros (PSP) , bem como os resultados obtidos pelo uso da Proposta Apoiada;
9.2. dar ciência da presente deliberação ao Ministério da Infraestrutura e à Agência Nacional de Aviação Civil;
9.3. arquivar os autos, com fundamento no art. 169, inciso V, do Regimento Interno/TCU.

Auditoria que teve por objetivo avaliar a atuação da Agência Nacional de Aviação Civil e do Ministério da Infraestrutura na garantia do nível de qualidade da prestação de serviços aos passageiros de voos regulares.

Agência Nacional de Aviação Civil; Ministério da Infraestrutura.

3. Interessado: Congresso Nacional (vinculador).

13.1. Ministros presentes: Ana Arraes (na Presidência), Walton Alencar Rodrigues, Augusto Nardes, Raimundo Carreiro e Vital do Rêgo (Relator).
13.2. Ministros-Substitutos convocados: Marcos Bemquerer Costa e André Luís de Carvalho.
13.3. Ministro-Substituto presente: Weder de Oliveira.

VITAL DO RÊGO

Em apreciação, auditoria realizada pela Secretaria de Fiscalização de Infraestrutura Rodoviária e de Aviação Civil (SeinfraRodoviaAviação) com o objetivo de avaliar a atuação da Agência Nacional de Aviação Civil (Anac) e do Ministério dos Transportes (atual Ministério da Infraestrutura) na garantia do nível de qualidade da prestação de serviços aos passageiros de voos regulares.
Transcrevo, a seguir, o relatório elaborado pela equipe de auditoria com os ajustes pertinentes:
A.	Introdução
A.1 Deliberação que originou a fiscalização
Na sessão plenária de 24/1/2018, quando se discutia o processo de representação sobre volta das operações no Aeroporto da Pampulha (TC Processo 032.997/2017-5) , o ministro Aroldo Cedraz apontou diversos problemas presentes no transporte aéreo brasileiro, propondo que o Tribunal fizesse trabalho de fiscalização sobre o tema. Assim, na sessão seguinte do Plenário, em 31/1/2018, o relator daquele processo, ministro Bruno Dantas, acolheu a sugestão e determinou, com a anuência do colegiado, que fosse realizada “ação de controle com o objetivo de avaliar a atuação da Agência Nacional de Aviação Civil (Anac) e do Ministério dos Transportes (atual Ministério da Infraestrutura) na garantia do nível de qualidade da prestação de serviços aos passageiros de voos regulares (peça 5) . 
Com vistas a melhor definir o escopo e o objetivo da auditoria, a equipe da SeinfraRodoviaAviação, durante a fase de planejamento da auditoria, discutiu a proposta de fiscalização com o Gabinete do Relator, que mostrou anuência às sugestões da Secretaria.
A.2 Visão geral do objeto
Quando se fala em qualidade do transporte aéreo, diversos aspectos – sob responsabilidade de diferentes atores – precisam ser levados em consideração. Embora a prestação do serviço de transporte pelas empresas aéreas (entre o aeroporto de origem e o de destino) seja a atividade finalística, por assim dizer, desse modal, contribuem significativamente para a percepção da qualidade do serviço como um todo o funcionamento das duas infraestruturas que dão suporte ao transporte aéreo, a infraestrutura aeroportuária e a infraestrutura aeronáutica.
Antes de mais nada, portanto, é preciso entender qual o papel de cada segmento, quem são os atores envolvidos, e qual a atuação que cabe aos entes públicos.
O transporte aéreo regular de passageiros é realizado pelas empresas aéreas, sendo as principais a Latam, Gol, Azul e Avianca (que deixou de operar no 1º semestre de 2019 e estava em fase final de processo de recuperação judicial, quando da conclusão deste relatório) , além de outras empresas regionais com pequena participação no mercado (como a Passaredo e a MAP) . Elas operam em regime de livre concorrência, liberdade tarifária e liberdade de voo (ou rota) . Isso significa que não existem barreiras regulatórias à entrada de novas companhias, as empresas podem definir livremente os preços das passagens aéreas e podem operar as rotas que bem entenderem, desde que haja disponibilidade de infraestrutura. 
As barreiras de acesso ao mercado de aviação civil, na verdade, encontram-se, fundamentalmente, na infraestrutura, uma vez que alguns dos aeroportos mais importantes do país encontram-se saturados, isto é, não dispõem de slots para pousos e decolagens de novos voos. O caso mais exemplar é o do Aeroporto de Congonhas, que foi objeto de grande debate institucional por ocasião do encerramento das operações da Avianca.
Nos últimos anos, os usuários do transporte aéreo têm se acostumado com o regime de mercado vigente. Nem sempre foi assim, no entanto. Até a década de 1980 existia forte controle governamental sobre os preços das passagens (que eram tabeladas) e mesmo sobre as rotas e frequências voadas. Para iniciar um novo voo, as empresas aéreas precisavam de autorização prévia do Ministério da Aeronáutica, que avaliava, entre outras coisas, se aquele mercado comportava a operação pretendida e se a entrada de uma nova empresa não provocaria uma “concorrência predatória” entre as companhias aéreas.
Como as tarifas eram definidas pelo órgão governamental responsável pelo setor, a competição entre as empresas, nas poucas rotas em que havia competição, se dava pela qualidade do serviço. A pequena camada da população que podia pagar pelo transporte aéreo acabava, assim, desfrutando de um nível de serviço superior, que era a contrapartida dos altos preços pagos para voar.
Esse regime, registre-se, não foi uma invenção nacional. Até meados da década de 1970 todos os países tratavam o transporte aéreo da mesma forma intervencionista, no qual as regras de mercado não se aplicavam. A liberação do mercado começou nos Estados Unidos na segunda metade dos anos 1970, depois de longo debate que se consolidou com mudanças na legislação setorial.
No Brasil, a desregulamentação do transporte aéreo demorou bem mais para se iniciar, apenas em 1989, e de forma bastante gradual. Aos poucos foi se flexibilizando os preços das passagens (por meio de bandas tarifárias, que permitiam variações para cima ou para baixo da tarifa de referência) , além de acabar com as reservas de mercado das empresas regionais e com as restrições para operação de novas rotas por qualquer empresa. No entanto, foi apenas em 2001, por meio de portaria do então Ministério da Fazenda, que se estabeleceu o regime de liberdade tarifária, pondo-se fim às restrições das bandas tarifárias.
Em 2004, durante a crise da Varig, ainda houve uma tentativa, por parte do antigo Departamento de Aviação Civil do Comando da Aeronáutica, do que se chamou à época de “re-regulação” do setor, quando o DAC vetou uma das primeiras promoções lançadas pela Gol, naquele momento operando há poucos anos no mercado e trazendo para o país o conceito até então inédito de empresa de baixo custo, baixa tarifa (low cost, low fare) .
Com a criação da Anac, por meio da Lei 11.182/2005, os conceitos de liberdade de voo e de liberdade tarifária ganharam, pela primeira vez, estatura legal (nos arts. 48, §1º, e 49, respectivamente) , o que veio a dar maior institucionalidade para esses institutos. Ainda assim, a liberdade tarifária no mercado internacional ainda demorou alguns anos para ser implementada completamente (em 2009) , uma vez que as empresas nacionais (e mesmo segmentos da indústria do turismo) temiam a concorrência de empresas estrangeiras de maior capacidade financeira.
Os benefícios da liberalização do mercado são reconhecidos de forma praticamente unânime pelos principais atores do setor, tanto na esfera pública como na privada. O principal indicador dessas melhorias foi o expressivo aumento no número de passageiros ocorrido a partir de 2001, da ordem de 200% desde o início dos anos 2000, enquanto o preço médio das passagens caiu vertiginosamente no mesmo período, conforme mostram os Gráficos 1 e 2. Trata-se de crescimento da demanda (e queda de tarifa) muito mais acentuado (s) do que o ritmo ocorrido no período precedente. 
Gráfico 1 - Evolução dos preços médios das passagens aéreas domésticas
 (em R$, valores reais) 
Fonte: Anac 
Gráfico 2 - Evolução de passageiros domésticos transportados
 (em 1000 RPK*) 
Fonte: Anac 
*RPK: sigla em inglês para passageiros quilômetros transportados pagos.
Com a desregulamentação do transporte aéreo, a qualidade dos serviços prestados pelas empresas aéreas passou a ser definida, em grande parte, pelo mercado, isto é, pela interação entre o consumidor-passageiro (que definiam a demanda) e os prestadores de serviço (que proviam a oferta) . O passageiro, no entanto, mostra sua preferência inquestionável por preços mais baixos, ainda que em detrimento da qualidade dos serviços e do conforto (antes mais pródigo) . Daí o grande sucesso das empresas low cost, como a americana Southwest e a irlandesa Ryanair, que apesar de serem as empresas mais criticadas pelos passageiros pelo nível de serviço oferecido, são as empresas que, há mais de duas décadas, mais crescem.
Importante notar que foi a desregulamentação do setor, com a liberdade que passou a ser conferida às empresas aéreas para que definissem rotas, tarifas, e também para que cobrassem separadamente por qualquer serviço não essencial ao transporte aéreo (como serviço de bordo, despacho de bagagem, checkin no balcão, marcação antecipada de assento etc.) , que permitiu que houvesse uma redução radical nos preços das passagens e, com isso, a inclusão de um contingente enorme da população que antes não tinha condições financeiras de arcar com os custos do transporte aéreo.
Nesse contexto de desregulamentação, o papel da agência reguladora é zelar pela clareza e transparência das informações disponibilizadas aos usuários do transporte aéreo. É importante entender que não existe direito sem custo correspondente. Mesmo aspectos de direitos do consumidor, como possibilidade de cancelar a passagem e ser reembolsado, implicam custos para as empresas que serão, direta ou indiretamente, repassados aos usuários do serviço, com o aumento do preço das passagens aéreas. 
Em determinada situação – como no atraso demorado ou cancelamento de um voo, que gera um grande transtorno para um pequeno número de passageiros – pode-se preferir que os custos associados de reacomodação, alimentação, transporte etc. sejam custeados por todos os passageiros, e não apenas por aqueles que tiveram o azar de passar por aquele infortúnio. Deve se ter clareza, portanto, que, de uma forma ou de outra, esses custos são repassados para as passagens, e não podem ser tomados como uma generosidade da empresa nem podem ser imputados a elas como se não houvesse alguma consequência. 
Assim, a definição de parâmetros mínimos de qualidade por parte da agência reguladora teria como contrapartida inevitável o repasse dos custos aos passageiros. Se as empresas optam por absorver esses custos, sem repassar às tarifas aéreas, irão comprometer a sustentabilidade da sua operação e acabarão por falir, como ocorreu com diversas empresas aéreas brasileiras nas últimas décadas. O caso da Avianca é apenas o exemplo mais recente. Num regime de mercado é o consumidor que define qual o equilíbrio entre preço e qualidade que está disposto a pagar. E são as empresas que conseguiram captar melhor essa demanda que mais prosperaram. Na medida em que existem diferentes consumidores com diferentes preferências e disposição para pagar, o desejável é que seja oferecido um amplo leque de serviços com vistas a atender da melhor forma possível o maior contingente de passageiros.
O que a experiência internacional (e também a brasileira) mostra é que o passageiro prefere uma maior oferta de serviços a um preço mais baixo. E é a desregulamentação (econômica) e a diminuição das barreiras à participação de novos entrantes (como o fim da restrição de capital estrangeiros nas empresas aéreas nacionais, a partir da edição da MP 863/2018, posteriormente aprovada pelo Congresso Nacional e convertida na Lei 13.842/2019) que levam à maior competição entre as empresas aéreas, maior diversidade e oferta de serviços e, consequentemente, a menores preços para os consumidores. 
 (...) 
Os aspectos do transporte aéreo que têm impacto sobre a qualidade do serviço e que estão sob a esfera de atuação dos órgãos estatais são a infraestrutura aeronáutica e a infraestrutura aeroportuária. 
A infraestrutura aeronáutica, que abrange diversos serviços, dos quais o mais destacado é o Controle do Tráfego Aéreo, é de responsabilidade do Comando da Aeronáutica (Comaer) , por meio do Departamento de Controle do Espaço Aéreo (Decea) . Além de ser fundamental para garantir a segurança operacional da aviação, a infraestrutura aeronáutica pode afetar significativamente a qualidade do transporte aéreo, gerando congestionamentos e atrasos nas operações, como na época do chamado Apagão Aéreo, em 2007, quando o índice de atrasos e cancelamentos de voos atingiu patamares críticos.
A partir de 2008, contudo, os casos de atrasos e cancelamentos de voo por razões associadas ao controle de tráfego aéreo reduziram expressivamente. Atualmente as empresas aéreas brasileiras e diversos aeroportos do país estão entre os mais pontuais do mundo (de acordo com levantamento realizado anualmente pela empresa de consultoria inglesa OAG, que trabalha com análise de dados da aviação civil) . Além disso, desde o acidente com o voo GOL 1907, em 2006, não se tem notícia de nenhum acidente que tenha tido como fator contribuinte o Controle de Tráfego Aéreo. Não haveria motivação, neste momento ao menos, para incluir a infraestrutura aeronáutica no escopo deste trabalho, sem mencionar que o Decea faz parte da clientela da SecexDefesa e não foi mencionado na comunicação do ministro Bruno Dantas que determinou a realização da presente fiscalização.
Por fim, a infraestrutura aeroportuária também influencia fortemente a qualidade do transporte aéreo. É nos aeroportos que começa e termina todo voo e onde os passageiros têm a percepção de início, com o check-in e o embarque, e de conclusão da viagem aérea, com o desembarque e coleta das bagagens despachadas. 
A gestão da infraestrutura aeroportuária passou por significativas transformações nos últimos 7 anos, com o início do processo de concessão de aeroportos. 
A primeira década do século XXI viu um crescimento do tráfego aéreo sem precedentes no país, com taxas médias superiores a 10% entre 2003 e 2012. A infraestrutura aeroportuária, toda ela administrada por entes públicos, não foi capaz, no entanto, de acompanhar essa expansão do movimento de passageiros e alguns dos principais aeroportos do país passaram a sofrer com a saturação crônica, com grande desconforto para os passageiros e com impacto negativo no fluxo do tráfego aéreo. 
Até 2011, a Infraero era responsável pela administração de todos os principais aeroportos do país, responsáveis por 97% da movimentação de passageiros, e encontrava grande dificuldade de realizar os investimentos necessários para a adequação da infraestrutura na mesma velocidade de crescimento da demanda. Esse foi o principal motivo para que o Governo Federal decidisse, naquele momento, pela concessão dos aeroportos mais saturados sob administração da empresa: Guarulhos/SP, Viracopos/SP e Brasília/DF.
O processo de concessão do Aeroporto de São Gonçalo do Amarante/RN já havia sido iniciado um pouco antes, mas com diferente motivação. Ainda no fim dos anos 1990, havia sido decidido, no âmbito do Governo Federal, pelo fim das operações compartilhadas entre civis e militares no Aeroporto de Natal/RN, que passaria a operar exclusivamente como Base Aérea. As operações civis seriam transferidas para um novo aeroporto a ser construído no município de São Gonçalo do Amarante, na Região Metropolitana de Natal. Muitos anos depois, em razão do ritmo lento de implementação do novo aeroporto, se entendeu que poderia servir como um ensaio para futuros processos de concessão da infraestrutura aeroportuária.
Desde então já foram realizadas cinco rodadas de concessão, envolvendo 22 aeroportos, que respondem por quase 70% da movimentação de passageiros e carga. A maioria dos aeroportos concedidos recebeu investimentos de grande magnitude, executados com grande velocidade, especialmente aqueles concedidos antes dos grandes eventos internacionais sediados no Brasil (Copa do Mundo de Futebol em 2014 e Jogos Olímpicos em 2016) , resultando em grande melhoria da qualidade dos serviços para os passageiros, conforme se constata nas Pesquisas de Satisfação dos Passageiros realizadas nos 20 maiores aeroportos do país (comentada em seção adiante deste relatório) . 
É, portanto, na gestão da infraestrutura aeroportuária que o poder público tem maiores condições de promover a qualidade do transporte aéreo, tanto por meio da definição de políticas públicas, como por meio de regulação. E por isso que a presente auditoria decidiu focar na atuação do MInfra e da Anac em relação à promoção da qualidade da infraestrutura aeroportuária. 
Justificativa
A modelagem do processo de concessão aeroportuária tem sido aprimorada a cada rodada, com base na aprendizagem das rodadas anteriores. A partir da 4ª rodada, por exemplo, a Infraero deixou de ter participação acionária (de 49%) nas concessões, corrigindo o que talvez tenha sido um dos maiores equívocos da 2ª (Aeroportos Guarulhos, Viracopos e Brasília) e 3ª rodadas de concessão (Aeroportos do Galeão e de Confins) . Na 5ª rodada, os 12 aeroportos concedidos foram agrupados em 3 blocos, sempre com um aeroporto principal, superavitário, que seria responsável por garantir a viabilidade econômica da operação de aeroportos menores, deficitários, no mesmo bloco.
Ao longo das últimas rodadas a regulação passou a ser menos prescritiva, passando a especificar apenas o nível de serviço que baliza a concessão, e não dizendo como a concessionária deveria fazer para garantir aquele nível de serviço. Optou-se por essa mudança com o objetivo de: (i) permitir que soluções inovadoras e mais adequadas à evolução da demanda e da tecnologia sejam obtidas; e (ii) minimizar o risco de execução de investimentos inadequados ou mesmo desnecessários.
Uma das inovações mais significativas durante esse período de concessões foi a introdução do mecanismo da Proposta Apoiada, na 5ª rodada. Segundo a definição do contrato de concessão (item 6.16) , trata-se “de mecanismo de flexibilização regulatória cujo objetivo é permitir a manutenção do equilíbrio econômico-financeiro da concessão e da eficiência na gestão aeroportuária ao longo do período de concessão”. Por meio desse instituto a concessionária, com o apoio das empresas aéreas que operam no aeroporto, pode propor a alteração de pontos importantes do contrato, como teto tarifário, parâmetros de qualidade e obrigações contratuais de oferta de infraestrutura e serviços aeroportuários (item 6.17) . A palavra final, de qualquer forma, aprovando ou não a proposta, cabe sempre à Anac (item 6.18) .
Esse é um mecanismo inédito no Brasil, até onde se sabe, na gestão dos contratos de concessão do setor de infraestrutura. Permite que o contrato de concessão, em aspectos centrais como remuneração e obrigações da concessionária, seja alterado por meio de negociação entre a concessionária e as empresas aéreas, isto é, com a anuência dos dois atores que atuam no aeroporto, o prestador do serviço (concessionária) e os principais usuários do serviço (empresas aéreas) , mantendo o equilíbrio econômico-financeiro do contrato de concessão.
É um mecanismo de flexibilidade contratual que permite que a gestão da concessão se adeque melhor às necessidades e interesses dos usuários e também às transformações por que passará o aeroporto ao longo do período da concessão. Tem potencial de ser uma iniciativa inovadora e que trará benefícios para a gestão da infraestrutura aeroportuária. Merece, por isso, ser melhor conhecida e explorada, especialmente no que se refere aos estudos e discussões que antecederam a introdução do instrumento. É o que se pretende fazer neste trabalho.
A argumentação por trás dessa maior flexibilização para a gestão do contrato é de que os atores que atuam no mercado – operador aeroportuário e empresas aéreas – têm melhores condições do que o regulador de encontrar soluções ótimas para os desafios enfrentados na gestão do aeroporto. A necessidade de dar maior flexibilidade para a gestão do contrato se mostra ainda mais relevante quando se considera o longo prazo de vigência das concessões, de 20 a 30 anos no setor aeroportuário.
Essa mudança traz um novo paradigma para os contratos de concessão de infraestrutura na administração pública federal. Até onde se sabe, nenhum outro setor de infraestrutura no Brasil apresentou uma modelagem tão inovadora em seus processos de concessão, na qual se permite que parâmetros essenciais do contrato de concessão sejam alterados a partir de negociação entre o provedor do serviço e seus usuários. Talvez poucos setores tenham características que permitam esse arranjo. De toda forma, considerando que essa nova modelagem poderá ter repercussões na qualidade e no custo dos serviços prestados pelas novas concessionárias de aeroportos – e que esse modelo deverá ser adotado nas novas rodadas de concessão (6ª e 7ª rodadas) já anunciadas pelo Governo Federal, entendeu-se pertinente, atendendo à determinação do Plenário desta Casa, focar a presente auditoria na análise mais aprofundada destes novos aspectos introduzidos na 5ª rodada de concessão.
Além disso, considerou-se oportuno que esta fiscalização também abordasse os desdobramentos das Pesquisas de Satisfação dos Passageiros (PSP) realizada pela SAC nos principais aeroportos do país desde 2013. Além de refletir a evolução da qualidade dos aeroportos, a Pesquisa tem sido utilizada para orientar as diferentes administrações aeroportuárias sobre potenciais melhorias, especialmente em relação às expectativas dos passageiros. De modo que também aqui se estará respondendo ao questionamento do Tribunal sobre a atuação da Anac e do MInfra na promoção da qualidade do serviço de transporte aéreo. 
A.3 Objetivos e questões de auditoria
O objetivo do presente trabalho é avaliar a atuação da Anac e do Ministério da Infraestrutura na garantia do nível de qualidade da prestação dos serviços aos passageiros de voos regulares, com ênfase na mudança de paradigma regulatório adotado pela Anac a partir da 5ª rodada de concessão aeroportuária e na utilização da Pesquisa de Satisfação dos Passageiros como instrumento para diagnosticar e dar transparência do nível de satisfação dos usuários da infraestrutura aeroportuária e também como instrumento para aprimorar a gestão dos serviços aeroportuários.
A partir do objetivo do trabalho, formularam-se as questões indicadas a seguir:
Questão 1 - A mudança de paradigma regulatório adotado pela Anac a partir da 5ª rodada de concessões aeroportuárias, seus riscos, dificuldades e potencial de melhoria foram devidamente avaliados pela Agência?
Questão 2 - A Pesquisa de Satisfação dos Passageiros (PSP) realizada pela SAC/MInfra está sendo efetivamente utilizada para orientar as políticas públicas setoriais e melhorar a gestão dos aeroportos avaliados?
A.4. Metodologia utilizada
Na fase de planejamento da auditoria foi elaborada Matriz de Planejamento, com as questões de auditoria mencionadas acima, a qual foi discutida com a equipe desta SeinfraRodoviaAviação e com o Gabinete do Relator, ministro Vital do Rêgo. 
A presente auditoria utilizou de análise relatórios e documentos produzidos pela Anac, SAC e outras entidades nacionais e internacionais, bem como análise de estudos acadêmicos.
Foi examinada toda documentação referente às discussões que antecederam a introdução da Proposta Apoiada na 5ª rodada de concessões aeroportuárias pela Anac, bem como manuais e guias de entidades internacionais, como a Icao, Iata e ACI, relacionados ao princípio da consulta aos usuários.
Relativamente à PSP, foi analisado o documento de metodologia da Pesquisa e os contratos com a empresa responsável pela realização das entrevistas, bem como os diversos relatórios mensais e trimestrais produzidos desde o início da PSP.
Também foram realizadas entrevistas com representantes dos entes públicos envolvidos com o objeto da auditoria. No caso da PSP, a SAC, com destaque para a equipe da Coordenação de Desempenho Aeroportuário da Diretoria de Planejamento e Gestão (DPG/SAC) , responsável pela análise da pesquisa e interação com as administrações aeroportuárias. No caso da Proposta Apoiada, a Anac, especialmente com a equipe da Superintendência de Regulação Econômica de Aeroportos da Anac (SRA/Anac) , responsável pela condução dos processos de concessões aeroportuárias. 
Também foram feitas entrevistas com representantes das principais empresas aéreas nacionais (Latam, GOL, Azul e Avianca) , da Associação Brasileira das Empresas Aéreas (Abear) e da Associação Internacional de Transportes Aéreos (Iata) ; e com representantes dos operadores aeroportuários, tanto da Infraero, especialmente da Gerência de Modernização e Relacionamentos com a Indústria (GMPI) , vinculada à Diretoria de Operações e Serviços Técnicos (DO) , e da Superintendência do Aeroporto de Congonhas/SP, como de concessionárias privadas, no caso, o Aeroporto Internacional de Brasília/DF e o Aeroporto Internacional de Guarulhos/SP, com vistas a avaliar a percepção desses atores em relação à utilidade da PSP e às perspectivas de aplicação da Proposta Apoiada.
A.5. Limitações inerentes à auditoria
A presente auditoria foi realizada em período relativamente curto de tempo, entre fevereiro e março deste ano, com mais algumas semanas para a elaboração do relatório, de modo que não houve tempo hábil para fazer visitar uma amostra mais ampla e representativa de aeroportos objeto da PSP. Não obstante, entende-se que houve uma grande convergência dos testemunhos colhidos entre os diversos atores entrevistados no sentido de confirmar a relevância e a utilidade da Pesquisa.
Com relação à Proposta Apoiada, a análise da equipe se restringiu à fundamentação para introdução do instrumento na última rodada de concessão e às perspectivas de aplicação, uma vez que ainda não houve tempo hábil para sua efetiva implementação.
As conclusões da auditoria, portanto, devem ser avaliadas dentro desse contexto.
B.	Proposta Apoiada, um mecanismo inédito para dar mais flexibilidade para a gestão aeroportuária com a participação dos operadores aeroportuários e seus principais usuários
B.1 Objetivo e Fundamentação
Consulta Prévia
A introdução do mecanismo da proposta apoiada na 5ª rodada de concessão foi antecedida por estudos realizados pela equipe da Superintendência de Regulação Econômica de Aeroportos (SRA) da Anac e de “Consulta sobre Regulação Econômica de Concessões Aeroportuárias” (peça 6) , em dezembro de 2017, sobre as principais inovações regulatórias então em análise para serem introduzidas nas novas concessões. Depois de fazer uma apresentação sobre os blocos de aeroportos que seriam concedidos, o documento expõe a evolução da regulação econômica ao longo das rodadas antecedentes de concessão e apresenta possibilidade de aprofundamento da flexibilização da regulação tarifária, com a passagem do modelo de teto tarifário para o de receita teto, e da descentralização das decisões regulatórias, dando mais poder para os agentes que fazem parte ou estão mais próximos da operação aeroportuária. 
A flexibilização regulatória discutida no documento visa lidar com o problema do risco de ineficiência da regulação tarifária, que pode não refletir adequadamente os custos da infraestrutura e dos serviços aeroportuários, em razão da assimetria de informação entre regulador e regulado. Por outro lado, existe o risco de exercício do poder de mercado por parte da concessionária, que atua em um ambiente virtualmente monopolístico, o que obriga o regulador a avaliar constantemente o grau de intervenção mais adequado, que gere menor custo social.
Nesse documento se propunha a possibilidade de se passar de um modelo de gerenciamento tarifário (utilizado nas rodadas anteriores) para o de receita teto, que veio a ser implementado na 5ª rodada. No primeiro modelo, a concessionária pode alterar o valor de cobrança de determinada tarifa desde que o valor médio arrecadado não ultrapasse o valor teto fixado para aquela tarifa. No modelo de receita teto, o operador aeroportuário pode modificar totalmente o valor de cada tarifa (embarque, conexão, pouso e permanência) , desde que o valor médio arrecadado não ultrapasse o teto tarifário por passageiro estabelecido no contrato de concessão (peça 6, p. 10-11) .
A descentralização regulatória também pretende diminuir o risco de ineficiência da regulação tarifária por um regulador central que não dispõe de informações adequadas sobre os custos de toda a rede de aeroportos sujeitos à sua regulação e já vem sendo buscada há algum tempo pela Anac. A ideia é dar mais poder de decisão (ou de influência, ao menos) para os agentes que participam ou estão mais próximos da operação do aeroporto.
Um primeiro passo nesse sentido foi a desregulamentação dos preços cobrados pela cessão de áreas aeroportuárias, permanecendo a Anac na posição de resolução de conflitos, por meio de “ameaça de regulação”. Outro exemplo foi a transferência, com a edição da Resolução 392/2016, para os estados e municípios da prerrogativa de definir os valores das tarifas dos aeródromos sob sua responsabilidade. Até então a regulação tarifária era feita de forma centralizada e padronizada para todos os aeródromos do país, desconsiderando as grandes diferenças de perfis e gerando evidentes distorções.
Na quarta rodada de concessões, a Anac procurou reforçar a importância da negociação entre as partes, estabelecendo que a concessionária deveria consultar as partes interessadas sobre precificação, gerenciamento tarifário e planejamento da gestão da infraestrutura, inclusive nível de serviço. A própria Agência, contudo, reconhece que esse mecanismo apresentava limitações. Era capaz de dar mais transparência às decisões da concessionária, mas não promovia exatamente uma negociação entre as partes, uma vez que os parâmetros regulatórios do contrato de concessão não poderiam ser alterados. Os representantes das empresas aéreas ouvidos pela equipe de auditoria também caracterizaram esses processos de consulta, em grande medida, como meramente formal.
A Anac entendia, então, que havia espaço para ampliar a participação das partes nas discussões e decisões regulatórias, especialmente se fosse possível alterar ou flexibilizar parâmetros definidos pelo regulador, como tetos tarifários (em função de uma necessidade de investimento ou de compromissos decorrentes de acordos de nível de serviço, por exemplo) , no que viria a ser o embrião da proposta apoiada. 
Se pretendia discutir, naquela Consulta, qual seria o momento mais adequado para permitir a negociação entre as partes, se a qualquer momento, o que daria mais flexibilidade para a negociação, ou se em um momento definido, como a Revisão dos Parâmetros da Concessão (RPC) , o que aumentaria a previsibilidade e favoreceria a coordenação das discussões. Também se refletia sobre quem deveriam ser os participantes das negociações com a concessionária, se apenas as empresas aéreas, ou também outros usuários “intermediários”, como as empresas de serviços auxiliares, e se seria viável e produtivo realizar consultas com os usuários finais, passageiros e transportadores de carga (peça 6, p. 12-14) .
Um último ponto objeto dessa Consulta era a regulação dos aeroportos de pequeno porte e dos blocos de aeroportos. A heterogeneidade dos aeroportos a serem concedidos na 5ª rodada, cuja movimentação variava de 5 mil a 7 milhões de passageiros/ano, levava a Anac a considerar a possibilidade de estabelecer regimes regulatórios diferenciados. Um aspecto a se considerar era a flexibilização ou mesmo a liberalização da regulação tarifária, de forma a tornar mais atrativa a exploração dos aeroportos de pequeno porte. Outro ponto, eram as particularidades decorrentes da concessão em blocos de aeroportos, a serem explorados de forma integrada por uma única concessionária (peça 6, p. 14-15) .
Ao final, a Agência convidava os interessados a apresentarem contribuições fundamentadas sobre os pontos discutidos ou mesmo sobre outros que considerem relevantes (peça 6, p. 16) .
Audiência Pública 11/2018
Os resultados da Consulta Prévia formulada em dezembro de 2017 foram apresentados pela Agência na Audiência Pública 11/2018, no “Anexo – Aspectos de Regulação Econômica” (peça 7) . Foram registradas as contribuições apresentadas pela Airports Council International – ACI, pela International Air Transport Association – IATA, pela companhia aérea Latam, pela operadora aeroportuária Fraport e por um quinto participante que preferiu não ter sua identidade revelada. Apesar de o número de contribuições ter sido relativamente pequeno, o conteúdo apresentado refletia a complexidade dos temas regulatórios que se pretendia discutir.
Dada a diferença de posição entre os diversos atores que participaram da Consulta, houve evidentes divergências entre as contribuições apresentadas. A Anac, além de dar transparência quanto ao conteúdo das contribuições, ponderou as diferentes posições para formular sua proposta de regulação na última rodada de concessão. 
Enquanto os operadores aeroportuários (ou sua entidade representante) procuravam ressaltar as vantagens de uma regulação mais flexível, que dê mais liberdade às concessionárias, as empresas aéreas (ou sua entidade representante) chamavam atenção para o risco de abuso de poder econômico por parte do operador aeroportuário, ressaltando a importância de uma atuação mais presente por parte do regulador. Assim, a regulação definida pela Agência, apesar de dar mais flexibilidade para o operador aeroportuário, exige a anuência das empresas aéreas para mudanças em pontos centrais do contrato, e mantém sempre a ameaça de regulação para os casos em que possa ser identificado abuso por parte da concessionária.
No Anexo submetido à Audiência Pública, dois temas mereceram destaque: de um lado, a flexibilização da regulação tarifária, que veio a culminar na regulação por receita teto por passageiro para os aeroportos de maior porte e na liberdade tarifária (ou tarifa monitorada) para a aviação geral, para cargas (exceto capatazia de carga em trânsito) e para os aeroportos de menor porte; de outro, a possibilidade de acordo entre aeroportos e usuários [empresas aéreas], por meio da Proposta Apoiada.
Com relação à receita-teto, o documento discorre sobre as razões que levaram à adoção desse modelo, suas vantagens, e metodologia a ser aplicada nos contratos da 5ª rodada, esclarecendo quais aeroportos e atividades passariam a ter tarifa monitorada (e por quê) , lembrando que as boas práticas de tarifação e a adoção de critérios objetivos e não discriminatórios deveriam ser observadas (peça 7, p. 19-22) .
O segundo tema, mais relevante para nosso trabalho, trata do aprofundamento do princípio da consulta aos usuários, com ênfase para o engajamento construtivo (entre operador aeroportuário e usuários) , que é um dos (quatro) princípios recomendados pela Icao para a gestão (ou precificação) da infraestrutura aeroportuária, detalhados nos Doc. 9082 – ICAO’s Policies on Charges for Airports and Air Navigation Services e Doc 9562 – Airports Economics Manual, que resultou na adoção do mecanismo da Proposta Apoiada (peça 7, p. 23-31) .
A experiência internacional descrita pela Anac mostra que a interação entre aeroportos e empresas aéreas é um princípio fundamental da boa gestão aeroportuária e pode até mesmo substituir a regulação, como no caso da Austrália, onde, após a privatização dos aeroportos no final da década de 1990, a regulação direta de preços foi substituída por um modelo de regulação por monitoramento (com ameaça) , no qual as tarifas são definidas após negociações entre operador aeroportuário e usuários, podendo se reestabelecer a regulação se houver abuso de poder de mercado.
A Anac cita ainda o exemplo da Comunidade Europeia, com destaque para Reino Unido, Dinamarca e Portugal, e dos Estados Unidos, mostrando como o princípio da consulta aos usuários é aplicada em cada um desses países, nos quais o mercado de aviação civil é bem mais maduro.
Dos quatro princípios recomendados pela Icao, as concessões no Brasil têm seguido desde o início (em 2011) os da não-discriminação e da transparência. Os princípios da relação com os custos e da consulta com os usuários, contudo, ainda poderiam evoluir. A introdução do mecanismo da Proposta Apoiada, portanto, visa incorporar de forma mais efetiva o princípio da consulta aos usuários e “retirar restrições para possibilitar que as tarifas reflitam melhor os custos ao longo do tempo, avançando no princípio de relação com custos”, uma vez que o modelo brasileiro de regulação tarifária não é baseado em custos (peça 7, p. 28) . 
Até a 4ª rodada, os tetos tarifários eram estabelecidos no contrato de concessão e são reajustados, de forma linear, pela inflação (descontado o ganho estimado de produtividade pelo Fator X) . Com a proposta apoiada, as tarifas podem ser definidas por meio de negociação, considerando, entre outros aspectos, os respectivos custos envolvidos.
Além disso, a proposta apoiada pretende permitir o surgimento de soluções inovadoras pelo mercado, o que é particularmente relevante em contratos de longo prazo, no qual muitos fatores não podem ser previstos pelo regulador.
Contribuições recebidas na Audiência Pública 11/2018
Aspectos relacionados com a Proposta Apoiada foram objeto de pelo menos 18 contribuições na Audiência Pública 11/2018, embora a Proposta Apoiada em si tenha sido objeto de poucos questionamentos. A maioria das contribuições versou sobre temas como teto tarifário, metodologia de cálculo do Fator X e bônus do Fator Q, os quais podem ser alterados pela Proposta Apoiada. Em razão das contribuições diretamente relacionadas à proposta apoiada, a Anac entendeu pertinente alterar a redação dos dispositivos que tratam do tema para deixar claro que a proposta apoiada pode abranger outras obrigações contratuais e não apenas os parâmetros contratuais que são discutidos a cada 5 anos na RPC. 
Aspectos Contratuais
A Proposta Apoiada foi incluída no capítulo contratual que trata do equilíbrio econômico-financeiro da concessão, por se tratar de mecanismo de flexibilização regulatória que visa permitir a manutenção do equilíbrio econômico-financeiro do contrato, além de promover a eficiência na gestão aeroportuária (peça 8) .
6.2. O equilíbrio econômico-financeiro do contrato será preservado por meio de mecanismos de Reajuste, Revisão dos Parâmetros da Concessão, Proposta Apoiada e de Revisão Extraordinária.
 (...) 
6.16. A Proposta Apoiada constitui mecanismo de flexibilização regulatória cujo objetivo é permitir a manutenção do equilíbrio econômico-financeiro da concessão e da eficiência na gestão aeroportuária ao longo do período da concessão.
Os itens seguintes deixam claro o alcance da Proposta Apoiada, que pode abarcar as restrições à tarifação previstas no Anexo IV do contrato e estabelecer os parâmetros da concessão que irão vigorar para o período seguinte às RPC:
6.17. A Concessionária poderá, apoiada pelas Empresas Aéreas, apresentar Proposta Apoiada para, em conjunto ou isoladamente:
6.17.1. Alterar valores de Receita Teto e Teto Tarifário ou estabelecer modelos alternativos de tarifação;
6.17.2. Estabelecer um ou mais parâmetros da concessão que irão vigorar no quinquênio subsequente a partir da Revisão de Parâmetros da Concessão seguinte.
6.17.3. Estabelecer novos compromissos relativos à oferta de infraestrutura e serviços aeroportuários não previstos no Contrato; ou
6.17.4. Alterar obrigações contratuais relativas à oferta de infraestrutura e serviços aeroportuários.
O apoio das empresas aéreas é condição necessária, mas não suficiente para aprovação da proposta, que dependerá da anuência da Anac para ser implementada. A Agência deverá levar em consideração boas práticas de tarifação, de investimentos e de qualidade de serviço nos aeroportos e também os interesses dos usuários finais, os passageiros (e também os transportadores de cargas) . Embora as empresas aéreas tenham interesses convergentes com os passageiros na relação com o aeroporto, por que querem uma boa oferta de infraestrutura ao menor custo possível (de forma a reduzir o custo dos seus próprios serviços) , a Anac deverá avaliar se os interesses dos usuários finais estão sendo atendidos, cabendo a ela a palavra final sobre a aprovação ou rejeição da proposta apoiada.
6.18. A ANAC deverá aprovar ou rejeitar a proposta levando em consideração (i) critérios de boas práticas em termos de tarifação, de investimentos, eficiência operacional ou de qualidade de serviço nos aeroportos e/ou (ii) os interesses dos usuários finais dos aeroportos.
6.19. A Proposta Apoiada aprovada pela ANAC irá vigorar pelo período de 5 (cinco) anos entre as Revisões dos Parâmetros da Concessão, em período concomitante ao disposto no item 6.11.
6.19.1. Será permitida a apresentação de Proposta Apoiada envolvendo mais de um período de 5 (cinco) anos caso fique demonstrada a necessidade de prazo mais longo para viabilizar o acordo.
6.20. Enquanto vigente, a Proposta Apoiada aprovada pela ANAC prevalece sobre os dispositivos contratuais que disciplinam as restrições à tarifação, as obrigações relativas à oferta de infraestrutura e serviços aeroportuários e os parâmetros que compõem a RPC, no que couber, tendo em vista o escopo da proposta.
A Proposta Apoiada aprovada pela Agência, durante sua vigência, prevalece sobre os dispositivos contratuais eventualmente tratados, reconhecendo que as soluções de mercado resultante de arranjos negociados entre as partes diretamente envolvidas na operação aeroportuária tendem a ser superiores às escolhas regulatórias pré-estabelecidas. Isso permite o surgimento de inovações que de outra forma não poderiam ser aprovadas pelo regulador, ainda que superiores ao status quo, por contrariarem eventual dispositivo contratual ou simplesmente por não terem sido previstas. 
Na ausência de Proposta Apoiada aprovada pela Agência, o mecanismo de regulação ordinária das Revisões dos Parâmetros da Concessão permanece em vigor.
Com vistas a facilitar acordos entre as partes – e até a tomada decisões com base nas negociações – o contrato de concessão prevê que a Anac poderá atuar como mediadora, desde que uma das partes requeira a intervenção do regulador. A ideia não é substituir a consulta aos usuários e o engajamento construtivo, mas atuar a partir dele.
6.21. Caso requerido, a ANAC poderá atuar como mediadora para facilitar o alcance de acordo entre as partes.
6.21.1. A ANAC poderá ainda definir parâmetros da RPC utilizando como subsídio negociações que não tenham resultado em Proposta Apoiada.
Ao final, a Anac esclarece que procurou, deliberadamente, não ser prescritiva ao tratar do tema. Posteriormente, se entender necessário, a Agência poderá regulamentar a matéria ou expedir documentos de orientação. De toda forma, ressalta que a própria indústria, por meio de guias e manuais da ACI e da Iata, além dos documentos da Icao, já dispõe de orientações sobre os procedimentos de consulta.
6.22. A ANAC poderá regulamentar regras e procedimentos que disciplinem a formulação e aprovação da Proposta Apoiada.
Harmonização tarifária - Infraero e demais aeroportos
No início deste ano, já no curso desta auditoria, a Anac baixou a Resolução 508/2019 (peça 9) , na qual estende para os aeroportos operados pela Infraero o regime regulatório estabelecido para os aeroportos concedidos na 5ª rodada, com a regra do teto tarifário por passageiros para os aeroportos de maior movimentação e de tarifa monitorada para aviação geral, carga e para os aeroportos de menor porte (arts. 3º a 9º) ; além da introdução do mecanismo da Proposta Apoiada também para os aeroportos operados pela estatal (arts. 11 a 17) , que poderá vigorar para o quinquênio a partir de 2021. 
Está alteração decorreu de proposta de resolução submetida à discussão na Audiência Pública Anac 10/2018, que pretendia rever a Resolução Anac 350/2014, que disciplinava o regime tarifário para os aeroportos operados pela Infraero, mas não fez parte da proposta de resolução então apresentada pela Agência.
Nas reuniões realizadas no início do ano com dirigentes da empresa, tanto na sede como em aeroporto, até aquele momento ao menos, a estatal não vislumbrava como isso poderia vir a alterar sua relação com as empresas aéreas, suas operações, projetos, tarifação etc. Além da novidade das mudanças, recém aprovadas então, a perspectiva de extinção da empresa ou ao menos de perda de toda sua rede de aeroportos até o fim de 2022, anunciada pelo próprio Ministro da Infraestrutura no início do ano, também não era um incentivo para a adoção de grandes inovações por parte da Infraero.
De toda forma, essa alteração no regime tarifário da Infraero se coaduna com o que havia sido aprovado, por meio da Resolução Anac 392/2016, para os aeroportos delegados a estados e municípios, que passaram a ter a liberdade de fixar as tarifas para os aeroportos sob sua gestão, obedecendo sempre aos princípios de boa tarifação da infraestrutura, como não-discriminação e transparência.
Verifica-se, assim, que apesar de haver diferentes regimes regulatórios para os diferentes grupos de aeroportos concedidos, em razão do momento em que se deu a concessão, existe uma convergência na evolução da regulação da infraestrutura aeroportuária conduzida pela Anac, no sentido de dar mais flexibilidade para o operador aeroportuário, de valorizar mecanismos de consulta aos usuários e engajamento das partes envolvidas na operação aeroportuária.
Consulta sobre regulação econômica para a 6ª rodada de concessões aeroportuárias
Em março deste ano a Anac lançou nova Consulta sobre Regulação Econômica (peça 10) , com vistas a colher contribuições para a 6ª rodada de concessões aeroportuárias. Após descrever as principais características dos aeroportos que compõem os 3 blocos que devem fazer parte da próxima rodada, a Agência discorre sobre 5 pontos do modelo de regulação econômica aplicável às concessões que pretende aprofundar a discussão (sem prejuízo de outros que os interessados possam considerar relevantes) : flexibilização tarifária, proposta apoiada, flexibilização de investimentos contratados, avaliação dos prazos de duração das concessões e descentralização.
O mecanismo da Proposta Apoiada, como se vê, é um dos temas em evidência. Como na 5ª rodada a Anac optou por vincular o momento da apresentação da proposta apoiada à Revisão dos Parâmetros da Concessão (RPC) , com vigência quinquenal, a Agência pretende avaliar se convém manter a rigidez temporal, que privilegia a previsibilidade e a coordenação das discussões, ou se seria mais interessante permitir a apresentação de propostas a qualquer tempo, o que poderia dar maior efetividade ao instrumento.
Outro ponto para discussão sugerido pela Anac é a possibilidade de deixar os investimentos iniciais do contrato de concessão, que costumam estar discriminados no PEA (na Fase 1B) , abertos para que sejam definidos conjuntamente entre a concessionária e as empresas aéreas, por meio de proposta apoiada, que também poderia ser apresentada a qualquer tempo, propondo alternativas aos gatilhos de investimento e aos parâmetros de nível de serviço estabelecidos no contrato. Essa maior flexibilidade permitiria que o contrato se tornasse mais adaptável e respondesse melhor às mudanças de cenário por que passará o mercado ao longo de toda a concessão (peça 10, p. 13-14) . 
Por fim, a Consulta propõe debater os prazos de duração dos contratos de concessão, sugerindo que poderiam ser mais longos para minimizar o risco de desincentivos para novos investimentos ao fim da concessão, e o trade off entre a realização de concessões federais conduzidas pela Anac e de concessões estaduais (peça 10, p. 14-15) .
A tendência da Anac, portanto, é aprofundar a flexibilização da gestão contratual, tirando algumas das limitações que amarravam o instrumento da Proposta Apoiada e permitindo que ela seja utilizada de forma ainda mais ampla para definir parâmetros dos contratos de concessão.
B.2 Análise
A inserção do instrumento da proposta apoiada no capítulo que trata do equilíbrio econômico-financeiro do contrato se deve ao fato de que o citado mecanismo permite que os termos da equação do contrato – exploração de receitas, de um lado, e prestação de serviços aeroportuários de outro – seja alterado de forma a manter o equilíbrio da concessão, bastando que se chegue a um consenso entre o operador aeroportuário e seus principais usuários, sempre sujeito à aprovação da Anac.
A proposta apoiada pode, portanto, alterar as obrigações contratuais, suprir, reduzir, aumentar investimentos e serviços previstos no contrato, ou mesmo acrescentar obrigações não incluídas originalmente no contrato, ou por compensação de outras obrigações ou por alteração no teto tarifário ou mesmo por criação de novas bases tarifárias. O fato é que o acerto decorrente da proposta apoiada, desde que aprovado pela Anac, será considerado como uma forma de manter o equilíbrio contratual.
Poderia ser questionado que eventual aumento tarifário será arcado pelas empresas aéreas, que são signatárias da proposta apoiada, mas, em alguns casos, também pelos passageiros (no caso da tarifa de embarque) , os quais não participam da negociação da proposta apoiada. Em primeiro lugar deve-se entender que diretamente ou indiretamente todas as tarifas são pagas pelos passageiros. Mesmo as pagas pela empresa aérea (como de pouso e permanência ou de conexão) fazem parte do custo do serviço de transporte e são precificadas no bilhete de passagem. Assim pode se entender que, nesse aspecto da relação com o operador aeroportuário, as empresas aéreas representam, de forma bastante convergente, os interesses dos passageiros, pois também querem que os custos de seu serviço sejam os menores possíveis, incluindo eventuais taxas aeroportuárias (tarifa de embarque) pagas diretamente pelos passageiros, uma vez que quaisquer aumentos de custos para os passageiros (nas tarifas aeroportuárias ou no bilhete de passagem) afetam direta e significativamente a demanda.
Em outras palavras, a proposta apoiada pode acordar um aumento de teto tarifário para financiar um investimento não previsto no contrato ou o aumento do nível de determinado serviço ou, ao contrário, anuir uma redução tarifária em contrapartida à redução de determinado nível de serviço que os usuários vierem a entender que está acima de suas necessidades (a ser validado pela Anac) . De um jeito ou de outro estaria se assegurando a manutenção do equilíbrio econômico-financeiro do contrato.
Por outro lado, uma proposta apoiada de aumento do teto tarifário sem qualquer contrapartida de investimentos ou melhoria da qualidade de serviço não parece uma hipótese muito verossímil, considerando que o operador aeroportuário e as empresas aéreas possuem interesses conflitantes. De toda forma, ainda que uma proposta apoiada nesse sentido viesse a ser encaminhada, a Agência teria que avaliar se as boas práticas de tarifação estavam sendo seguidas e se, em última instância, o interesse dos usuários finais, os passageiros, estaria sendo atendido para que a proposição pudesse ser aprovada.
O grau de inovação representado pelo mecanismo da Proposta Apoiada pode ser reconhecido pelo estranhamento com que a própria Procuradoria Federal junto à Anac (PFAnac) manifestou ao se pronunciar no processo de concessão da 5ª rodada, no Parecer 00007/2018/PG/PFEANAC/PGF/AGU (peça 11) . Para a PFAnac não fazia sentido permitir que obrigações contratuais e tarifas – cláusulas mestras de um contrato de concessão – pudessem ser alteradas pela concessionária com apoio das empresas aéreas, esvaziando, assim, na sua perspectiva, o papel da agência reguladora na gestão do contrato (peça 11, p. 46-47) .
Em sua resposta, na Nota Técnica 13/2018/SRA (peça 12) , a SRA ressalta que o acordo com as companhias aéreas é uma condição para apresentação da proposta apoiada pela concessionária, mas que a aprovação final das alterações contratuais depende necessariamente da anuência da Anac (peça 12, p. 17) .
A PFAnac também questiona a possibilidade de a proposta apoiada impor ônus aos passageiros, os quais, no entanto, não participam das negociações entre concessionária e empresas aéreas. Ao que a SRA responde reiterando que os interesses das empresas aéreas, em regra, na sua relação com o operador aeroportuário, são alinhados, pois ambos esperam qualidade na prestação dos serviços e preços baixos. De toda forma, eventual contrariedade ao interesse dos passageiros seria analisado pela Agência e motivaria a não aprovação da proposta apoiada.
A PFAnac também se incomoda com os termos muito vagos para balizar a atuação da Anac na apreciação da proposta apoiada. Mais uma vez a SRA afirma que, em razão do caráter inédito do instituto, um regramento muito detalhado tenderia a gerar mais prejuízos, por enrijecer as possíveis soluções que viriam do mercado, do que benefícios, por uma suposta maior clareza em relação à metodologia de análise da Agência (peça 12, p. 17-18) 
Aqui, percebe-se, existe um risco na atuação da Anac ao apreciar a proposta apoiada. É fundamental que a Agência tenha competência técnica para avaliar adequadamente se o acordo entre concessionária e empresas aéreas realmente converge com o interesse dos passageiros e tenha independência para decidir de acordo com sua análise técnica.
A Agência ressalta que em atenção às contribuições recebidas na fase de consulta prévia ao processo de concessão da 5ª rodada foi introduzida no contrato, além das consultas específicas já existentes, a previsão de consulta anual (item 15.1) , no qual se especificou um conjunto mínimo de informações a serem trocadas pelas partes, como projeção de demanda, receitas, estrutura tarifária, custos operacionais e investimentos (peça 12, p. 24-25) .
A intenção é incentivar soluções inovadoras, surgidas da negociação entre os atores do mercado, que tendem a ser mais eficientes do que as decisões regulatórias, enquanto a Anac preserva seu papel de garantir que esses eventuais arranjos estejam alinhados com os interesses dos passageiros.
A redação pouco prescritiva foi intencional, para não enrijecer o processo de interação (de longo prazo) entre concessionária e usuários, que deve passar por longo processo de amadurecimento, uma vez que não é uma prática regular no mercado aeroportuário do país. Não obstante nada impede que a Agência venha publicar documentos de orientação e até mesmo a regulamentar posteriormente o instrumento (como dispõe o item 6.22 do contrato de concessão) . De toda forma, a Anac admite sua predileção por orientações sem poder normativo, de modo a minimizar o grau de intervenção no mercado.
Ao analisar o instrumento da Proposta Apoiada no curso do processo da 5ª rodada, a equipe da SeinfraRodoviaAviação também entendeu pertinente recomendar à Anac que definisse, por meio de regulamentação específica ou mesmo em dispositivo contratual, as linhas gerais do que seria considerado nível adequado de transparência das informações da concessionária perante as demais partes interessadas, com vistas a garantir a legitimidade do processo de consulta aos usuários, de forma a diminuir a assimetria de informações entre concessionária e empresas aéreas (acolhida pelo Tribunal no Acórdão 2462/2018-TCU-Plenário) .
Avaliando a questão agora, com mais informações, a argumentação da Anac de evitar ser mais prescritiva é bem compreensível e nada impede que a Agência venha disciplinar os procedimentos da formulação da Proposta Apoiada ou expedir orientações de ordem geral futuramente, se entender necessário.
A não especificação das partes a serem consultadas também foi intencional, pelo mesmo motivo. Em um contrato de longo prazo (30 anos) disposições muito prescritivas apresentam custo maior que o benefício, ao engessarem a execução contratual, justamente o contrário do que se pretende com os mecanismos de flexibilização contratual.
Um dos pontos mais críticos dos contratos de concessão de infraestrutura em geral é a dificuldade de adequação das regras (definidas antes mesmo do início do contrato) às mudanças relativamente imprevisíveis que certamente ocorreram ao longo das várias décadas de vigência contratual. O gestor se vê, assim, diante da dificuldade de estabelecer regras mínimas que, de um lado, deem segurança e previsibilidade ao contrato, e, de outro, gerem os incentivos adequados para o melhor cumprimento do objeto da concessão, em um cenário de longo prazo que pode evoluir de forma muito diferente daquela inicialmente esperada. 
Para desempenhar esse papel o regulador tem que se colocar no lugar do prestador, que é o operador aeroportuário, e dos usuários do serviço, que no caso dos aeroportos, são tanto os passageiros quanto as empresas aéreas – e realizar um exercício de futurologia, com base nos parâmetros de que dispõem no presente. É possível, contudo, que as parâmetros e regras definidos pelo regulador não correspondam a melhor solução para a gestão da infraestrutura ao longo da concessão. Com relação às mudanças de longo prazo, é mesmo provável que a previsão do regulador se mostre equivocada e que as regras iniciais, em razão de mudanças inesperadas, passem a gerar embaraços para o bom desempenho da concessão ou não permitam que soluções inovadoras, benéficas para todas as partes, sejam implementadas por simples ausência de previsão, prejudicando não apenas a concessionária, mas também os próprios usuários do serviço aeroportuário.
As agências reguladoras, de maneira geral, têm grandes limitações para alterar os contratos, sem gerar desequilíbrios contratuais difíceis de recompor. Outra dificuldade é o risco de questionamento de se estar alterando as regras iniciais do processo licitatório e, desse modo, favorecendo indevidamente a concessionária em possível detrimento dos outros licitantes que desconheciam a possibilidade daquela alteração contratual.
A introdução do mecanismo da Proposta Apoiada permite, de maneira bastante ampla, superar essa rigidez contratual e adequar às regras da concessão aeroportuária tanto aos interesses dos usuários como às mudanças certas, mas imprevisíveis, ao longo de toda a execução da concessão, desde que haja consulta, negociação e algum nível de convergência entre o operador aeroportuário e as empresas aéreas. 
A premissa do instrumento é o reconhecimento de que o regulador, por mais que se prepare, não está na melhor posição para definir qual o melhor parâmetro de qualidade ou nível de serviço (e consequente investimento) para os aeroportos concedidos. O operador aeroportuário e as empresas aéreas, por estarem diretamente envolvidos com o funcionamento diário do aeroporto, têm um conhecimento mais abrangente e preciso da realidade de cada aeroporto.
Como estão em posições relativamente opostas, um como prestador do serviço, outro como tomador, operador aeroportuário e empresas aéreas, na medida em que são capazes de chegar a entendimentos negociados, tendem a definir soluções mais eficientes para a operação do aeroporto, fazendo um balanço mais adequado entre nível de serviço desejado e os correspondentes custos envolvidos, que, de uma forma ou de outra, terão que ser pagos pelos usuários finais do aeroporto, que são os passageiros.
Em tese, as empresas aéreas representam relativamente bem os interesses dos passageiros na relação com o operador aeroportuário. As empresas aéreas têm o mesmo interesse em melhorar a qualidade dos serviços e em manter os custos aeroportuários baixos. Mas as empresas aéreas têm um conhecimento mais completo e profundo da operação aeroportuária e tem melhores condições de avaliar os custos de investimento e operacionais para manter ou aumentar o nível de qualidade de determinado serviço. Estão, portanto, mais bem posicionadas para negociar mudanças nos parâmetros contratuais com o operador aeroportuário do que os passageiros.
Essa, aliás, é uma particularidade da infraestrutura aeroportuária. Outros modais de transporte, como o rodoviário, ferroviário ou portuário, ou mesmo outros serviços de infraestrutura, como energia e telecomunicações, não possuem um número relativamente pequeno de usuários estratégicos, com bom conhecimento sobre a operação do serviço, e por isso em condições mais facilitadas de negociar novos investimentos, nível de serviço e valor tarifário com o operador da infraestrutura.
Importante enfatizar, contudo, que a proposta apoiada está sempre sujeita à posterior aprovação da Anac. Se de alguma forma o regulador perceber que o acerto entre empresas aéreas e concessionária pode ser prejudicial aos passageiros (ou outros usuários) , a Agência sempre pode (e deve) vetar a proposta apoiada.
Assim, ainda que, por algum motivo circunstancial, o mecanismo da proposta apoiada não se mostre tão eficiente, na prática, prevalecem as regras iniciais do contrato, alinhada com as demais rodadas de concessão, isto é, eventual insucesso na implantação desse instrumento não terá qualquer impacto negativo para os usuários em relação às regras vigentes do contrato.
Quadro 1 - Comparativo do modelo antigo x modelo novo
	Modelo Antigo
	Modelo Novo (Proposta Apoiada) 

	Prescritivo: nível “ótimo” IATA
	Acordo entre concessionárias e empresas

	Indicadores pré-definidos (IQS) 
	Permite ganhos de Qualidade não antevistos pela Anac

	Revistos a cada 5 anos (RPC) 
	Negociados a cada 5 anos (5ª rodada) 
Revistos a qualquer momento (próximas rodadas?) 

	Mais rígido
	Mais flexível

	Alto custo regulatório
	Menor custo regulatório

Fonte: Elaboração da equipe de auditoria.
O exemplo mais citado pelos entrevistados para mostrar uma possibilidade de utilização da Proposta Apoiada para se chegar a uma solução que melhor atenda as partes e que não está prevista no contrato de concessão é a regra de 95% de embarque/desembarque internacional por ponte de embarque. No Aeroporto de Guarulhos (SBGR) , por particularidades de sua operação, existe um número considerável de aeronaves que chegam de uma viagem internacional (de Buenos Aires, por exemplo) e depois são utilizados em voos domésticos (ou vice-versa) , o que não costuma ocorrer com tanta frequência em outros aeroportos do país. Desse modo, para que esse avião desembarque os passageiros internacionais em ponte de embarque, posteriormente ele terá que ser deslocado (rebocado) para outra ponte de embarque ou para uma posição remota, gerando transtornos no fluxo de aeronaves no pátio de manobras e atrasando a operação da própria empresa aérea. Isso dificulta, segundo informado, o cumprimento da regra contratual que penaliza o aeroporto se pelo menos 95% dos passageiros internacionais não desembarcarem e embarcarem por ponte de embarque, gerando pesadas sanções para a concessionária.
Nesse caso seria possível, hipoteticamente, que as empresas aéreas juntamente com o operador aeroportuário concordassem que a melhor solução para esse tipo de operação seria o desembarque/embarque dos passageiros internacionais em posição remota (sem ponte de embarque) , definindo, talvez, algum tipo de compensação. Atualmente os contratos vigentes não permitem esse tipo de solução negociada, por não haver previsão contratual, o que pode gerar transtornos tanto para o aeroporto quanto para as empresas aéreas. Com a Proposta Apoiada abre-se espaço para que soluções mais flexíveis e inovadoras, de interesse mútuo, mas não previstas no contrato, sejam implementadas, sem alterar o equilíbrio econômico-financeiro da concessão, ainda que sujeitas à aprovação final pela Anac.
Uma questão que se coloca é sobre a possibilidade de levar o instrumento da Proposta Apoiada para os contratos celebrados até a 4ª rodada de concessões. A Anac tem promovido atualizações contratuais com vistas a incorporar as melhorias advindas da experiência de execução dos contratos por meio de rodadas de discussões com as concessionárias. Essas atualizações têm sido negociadas e visam melhorar a gestão da concessão, sem que impliquem reequilíbrio econômico-financeiro dos contratos.
Embora seja prematuro definir se a Proposta Apoiada será levada para os contratos mais antigos, uma vez que os resultados da utilização desse instrumento ainda devem demorar algum tempo para se mostrar, eventual êxito da Proposta Apoiada poderá gerar demanda tanto das concessionárias quanto das empresas aéreas para que o instrumento seja incorporado aos contratos antigos, e será, sem dúvida, uma forma de tornar mais efetiva a aplicação do princípio da consulta com os usuários nos contratos de concessão vigentes. 
De toda forma, se pôde observar no curso desta auditoria que a introdução do instrumento da Proposta Apoiada constitui uma evolução (mais do que uma mudança) do paradigma regulatório que vem sendo implementado pela Anac desde as primeiras rodadas de concessão aeroportuária, no sentido de aprofundar a flexibilização e a descentralização regulatória. Conforme se registrou, o potencial de melhoria, com uma aplicação mais efetiva do princípio da consulta aos usuários e do engajamento construtivo dos diferentes atores que atuam no aeroporto, supera consideravelmente os riscos existentes. Se a Proposta Apoiada não vier a ser efetivamente implementada permanecem vigentes os mecanismos regulatórios atuais, relacionados à Revisão dos Parâmetros da Concessão (RPC) . A competência técnica e a independência da Agência continuará sendo um requisito essencial para a boa regulação, talvez em um nível ainda mais profundo do que com as regras das rodadas anteriores de concessão.
C.	Pesquisa de Satisfação do Passageiro (PSP) , além de dar transparência à qualidade dos serviços aeroportuários, é um instrumento para orientar a atuação do aeroporto 
C.1 Principais características
Desde o início de 2013, a Secretaria de Aviação Civil (SAC) realiza a “Pesquisa de Satisfação do Passageiro e de Desempenho Aeroportuário (PSP) ”, a qual avalia a percepção do passageiro em relação a diversos itens de infraestrutura e serviços prestados em cada aeroporto, bem como monitora o desempenho de diversos processos aeroportuários como check-in, inspeção de segurança, restituição de bagagens entre outros. 
Inicialmente a PSP abrangia os 15 aeroportos mais movimentados do país e a partir do quarto trimestre de 2017 a pesquisa foi estendida para mais 5 aeroportos, conforme quadro abaixo (peça 13, p. 4) .

Quadro 2 - Aeroportos Pesquisados
	ICAO
	Aeroporto
	UF
	Administração
2018
	Movimentação*
2018

	SBGR
	Guarulhos 
	SP
	Concedido
	41.157.232

	SBSP
	Congonhas 
	SP
	Infraero
	21.637.662

	SBBR
	Brasília 
	DF
	Concedido
	17.543.412

	SBGL
	Galeão 
	RJ
	Concedido
	14.764.139

	SBCF
	Confins 
	RS
	Concedido
	10.256.383

	SBKP
	Viracopos 
	SP
	Concedido
	8.715.455

	SBRJ
	Santos Dumont 
	RJ
	Infraero
	9.029.086

	SBPA
	Porto Alegre
	RS
	Concedido
	8.106.270

	SBSV
	Salvador 
	BA
	Concedido
	7.709.450

	SBRF
	Recife 
	PE
	Infraero
	8.278.059

	SBCT
	Curitiba 
	PR
	Infraero
	6.188.588

	SBFZ
	Fortaleza
	CE
	Concedido
	6.516.723

	SBFL
	Florianópolis
	SC
	Concedido
	3.686.053

	SBBE
	Belém
	PA
	Infraero
	3.440.414

	SBVT
	Vitória
	ES
	Infraero
	3.015.078

	SBGO
	Goiânia 
	GO
	Infraero
	3.063.034

	SBCY
	Cuiabá 
	MT
	Infraero
	2.967.493

	SBEG
	Manaus 
	AM
	Infraero
	2.750.954

	SBSG
	Natal 
	RN
	Concedido
	2.385.528

	SBMO
	Maceió
	AL
	Infraero
	2.155.946

	Total
				183.366.959

Fonte: elaborado pela equipe de auditoria.
* Passageiros Pagos: embarques + desembarques
Dos 20 aeroportos pesquisados, até a realização desta Auditoria, no 1º semestre de 2019, metade era administrada pela Infraero e a outra metade pelas concessionárias privadas. Juntos representam 68% da movimentação de passageiros em 2018.
A realização da pesquisa visa permitir o cumprimento das ações estratégicas definidas na Política Nacional de Aviação Civil (Pnac) , aprovada pelo Decreto 6.780/2009, bem como das competências atribuídas ao Ministério da Infraestrutura e à SAC, por meio do Decreto 9.000/2017, bem como contribuir para o desenvolvimento da gestão aeroportuária e para o aumento da capacidade e eficiência da infraestrutura dos aeroportos do país (peça 13, p. 4) . 
A pesquisa é coordenada por equipe técnica da SAC e realizada pela empresa Praxian Consultoria Ltda., contratada pelo Ministério da Infraestrutura mediante licitação. Desde o início da pesquisa até o final de 2018 foram assinados dois contratos, 8/SAC/PR/2012, de 19/11/2012, e 19/2017-MTPA, de 25/10/2017, e desembolsados, nesses seis anos de pesquisa, aproximadamente R$ 14 milhões, sendo o valor anual para a realização da pesquisa nos 20 aeroportos da ordem de R$ 2,5 milhões, a preços de 2017 (peças 14 e 15) .
Os resultados da PSP são apresentados à SAC em relatórios mensais para cada aeroporto, de acordo com as especificações contidas no contrato. A divulgação dos resultados, contudo, é feita trimestralmente. 
A chamada Pesquisa de Satisfação dos Passageiros (PSP) consiste, na verdade, de duas partes distintas e complementares. A pesquisa de satisfação dos passageiros, stricto sensu, consiste na realização de entrevistas presenciais e individuais, por meio da aplicação de questionário padrão, com passageiros dentro das salas de embarque e desembarque dos aeroportos pesquisados (peça 13, p. 4) . Paralelamente também é realizada uma medição de indicadores objetivos do desempenho de diversos componentes aeroportuários. A satisfação dos passageiros é avaliada em relação a 38 (trinta e oito) itens de infraestrutura, atendimento, serviços e gestão. A cada um dos indicadores deve ser atribuída uma nota pelo entrevistado que represente seu nível de satisfação com o serviço/processo experimentado, em uma escala likerti de 5 pontos:
Quadro 3: Escala likert usada na PSP
	1
	Muito ruim

	2
	Ruim

	3
	Regular

	4
	Bom

	5
	Muito bom

Fonte: SAC (peça 13, p. 16.
Além dos indicadores referentes a cada serviço/processo, também é avaliada a satisfação geral do passageiro com aquele aeroporto específico.
Juntamente com a pesquisa de satisfação também são coletadas informações pessoais dos entrevistados, de modo a estabelecer o perfil da amostra dos passageiros, embora não exista obrigatoriedade de que essa amostra corresponda ao perfil de passageiros do aeroporto avaliado (peça 13, p. 16) .
Trata-se de uma pesquisa quantitativa tipo surveyii, onde não são questionadas as justificativas para as notas atribuídas a cada indicador. Isso a torna uma pesquisa subjetiva, visto que cada entrevistado irá avaliar os diversos componentes dos aeroportos de acordo com sua percepção e critérios pessoais. A satisfação do usuário de um serviço é composta pelo binômio expectativa e realidade, já que ela depende da relação entre aquilo que é esperado pelo passageiro e aquilo que é entregue pelo prestador do serviço. 
Apresenta-se abaixo os critérios gerais utilizados para a coleta de dados de satisfação dos passageiros: 
Quadro 4: Critérios para Coleta de Dados
	A seleção dos passageiros é feita por amostragem probabilística aleatória simples, onde todos os passageiros têm a mesma chance de serem escolhidos como objeto de entrevista, porém buscando manter uma proporção de idade e sexo; 

	As entrevistas são realizadas em diferentes pontos das salas de embarque e de desembarque, de modo a coletar avaliações de toda a área de espera dos passageiros; 

	Em caso de passageiros viajando em grupo, apenas uma pessoa é entrevistada, solicitando-se aos demais que não interfiram em suas respostas; 

	A aplicação das entrevistas é realizada por meio de equipamento eletrônico portátil, em software off-line de coletas; 

	Para orientar o passageiro no momento da entrevista, são disponibilizados cartões contendo as opções de resposta a cada item avaliado, de uso obrigatório; 

	Caso o passageiro não tenha utilizado algum serviço disponibilizado pelo aeroporto, ele não deve avaliar tal serviço, sendo atribuída a opção “não sabe” ou “não se aplica”, conforme o caso; 

	O questionário da entrevista está disponível em 3 (três) idiomas: português, inglês e espanhol. Cada pesquisador possui questionários impressos nesses idiomas, em caso de falhas técnicas que impeçam a utilização dos equipamentos eletrônicos; 

Fonte: SAC (peça 13, p. 16) .
As entrevistas com os passageiros são realizadas nos períodos de maior fluxo de embarques e desembarques para cada tipo de voo (doméstico ou internacional) . As entrevistas são iniciadas com antecedência mínima de 60 minutos do período de maior fluxo no processamento dos embarques domésticos e 120 minutos do período de maior fluxo no processamento de embarques internacionais. As coletas do processo de desembarque são em até 60 minutos posteriores à hora de maior fluxo do desembarque (peça 13, p. 7) .
Os períodos de maior fluxo são definidos em função da quantidade de passageiros embarcados ou desembarcados, e validados junto ao operador aeroportuário. Os horários de início e fim das coletas são estabelecidos de modo a abranger o fluxo de chegada dos passageiros para embarque nos voos compreendidos dentro do horário de maior movimentação de aeronaves partindo do aeroporto, assim como o fluxo de desembarque dos passageiros dos voos que chegam ao aeroporto (peça 13, p. 7) .
Para o cálculo do tamanho da amostra, são considerados o nível de confiança de 95% e erro máximo de 5% por processo (embarque doméstico, desembarque doméstico, embarque internacional e desembarque internacional) , em cada aeroporto pesquisado. Ao final de cada período (mensal) de coleta é encaminhado um laudo estatístico à SAC, com a validação desses parâmetros pela empresa contratada, assinado por um especialista em amostragem estatística. A amostra é construída respeitando-se a distribuição dos seguintes estratos em cada aeroporto: voo doméstico e voo internacional e; embarque e desembarque de passageiros (peça 13, p. 9) .
A fim de permitir uma análise entre aeroportos com semelhanças operacionais e que ponderasse as respectivas grandezas físicas, separou-se os aeroportos em 3 categorias, baseadas no número de passageiros processados por ano: até 5 milhões de passageiros/ano; de 5 a 15 milhões de passageiros/ano e mais de 15 milhões de passageiros/ano (peça 16, p. 13) .
Foram definidos 37 indicadores de satisfação do passageiro, os quais são agrupados tematicamente em função do responsável direto pelo processo/serviço, listados no Quadro 5. Além desses indicadores, os passageiros também atribuem uma nota para sua satisfação geral com o aeroporto, compondo um total de 38 indicadores (peça 13, p. 17) . 
Quadro 5: Indicadores da Pesquisa de Satisfação dos Passageiros
Fonte: SAC (peça 16, p. 6) .
Os indicadores do grupo de Infraestrutura Aeroportuária avaliam os processos/serviços prestados diretamente pelo operador do aeroporto, como a inspeção de segurança, os painéis de informação de voo e a qualidade da internet/wi-fi, bem como as instalações físicas do terminal, como banheiros, tomadas, limpeza e conforto das salas de embarque (peça 13, p. 17) .
Os indicadores de Facilidades ao Passageiro avaliam serviços prestados por terceiros no ambiente aeroportuário, também chamados concessionários, sob gestão da área responsável pelo setor comercial da administração do aeroporto. Esses indicadores avaliam a disponibilidade e o custo-benefício de lojas e estabelecimentos de alimentação do aeroporto, além do estacionamento e disponibilidade de facilidades financeiras como bancos e caixas eletrônicos (peça 13, p. 19) .
Os indicadores do grupo Companhias Aéreas são aqueles relacionados diretamente às operações ou processos de responsabilidade das empresas aéreas. Nesses indicadores, a interferência da administração aeroportuária é pequena ou inexistente, cabendo a ela apenas oferecer a estrutura necessária ao funcionamento adequado de tais processos (peça 13, p. 20) .
Os indicadores relativos aos processos sob a responsabilidade dos Órgãos Públicos avaliam a satisfação dos passageiros com o controle migratório e aduaneiro. Esses indicadores são ligados diretamente à prestação de serviço público aos viajantes, realizados pela Polícia Federal, Receita Federal, Sistema de Vigilância Agropecuária Internacional (Vigiagro) , do Ministério da Agricultura, Pecuária e Abastecimento, e Agência Nacional de Vigilância Sanitária (Anvisa) , do Ministério da Saúde. No desembarque internacional é avaliada a atuação de todos esses órgãos. No embarque internacional, os passageiros avaliam apenas o serviço de migração realizado pela Polícia Federal (peça 13, p. 22) .
O único indicador de Transporte Público avalia a satisfação do passageiro com os meios de transporte oferecidos para o deslocamento até o aeroporto. Trata-se de um indicador sob a responsabilidade dos órgãos municipais ou estaduais com competência para regular e prover os serviços de transporte público local (peça 13, p. 23) .
C.2 Análise
Comparando-se a evolução entre a primeira pesquisa realizada no início (primeiro trimestre) de 2013 e a última pesquisa realizada (quando da realização desta auditoria) no fim de 2018 (quarto trimestre) , observa-se uma melhoria crescente e praticamente continua na satisfação dos passageiros em relação ao indicador satisfação geral na maioria dos aeroportos pesquisados:
Quadro 6: Evolução do indicador geral de satisfação
	ICAO
	Aeroporto
	UF
	Primeira Pesquisa
	Última Pesquisa

	SBGR
	Guarulhos 
	SP
	Regular
	Bom

	SBSP
	Congonhas 
	SP
	Regular
	Bom 

	SBBR
	Brasília 
	DF
	Regular
	Bom

	SBGL
	Galeão 
	RJ
	Regular
	Bom

	SBCF
	Confins 
	RS
	Regular
	Bom

	SBKP
	Viracopos 
	SP
	Regular
	Bom

	SBRJ
	Santos Dumont 
	RJ
	Regular
	Bom

	SBPA
	Porto Alegre
	RS
	Regular
	Bom

	SBSV
	Salvador 
	BA
	Regular
	Bom

	SBRF
	Recife 
	PE
	Bom
	Bom

	SBCT
	Curitiba 
	PR
	Regular
	Bom

	SBFZ
	Fortaleza
	CE
	Bom
	Bom

	SBFL
	Florianópolis
	SC
	Regular
	Regular

	SBBE
	Belém
	PA
	Bom
	Bom

	SBVT
	Vitória
	ES
	Regular
	Bom

	SBGO
	Goiânia 
	GO
	Bom
	Bom

	SBCY
	Cuiabá 
	MT
	Regular
	Bom

	SBEG
	Manaus 
	AM
	Regular
	Bom

	SBSG
	Natal 
	RN
	Bom
	Bom

	SBMO
	Maceió
	AL
	Bom
	Bom

Fonte: SAC
Dos vinte aeroportos pesquisados, 65% (treze) , apresentaram melhora no indicador de satisfação geral dos passageiros em relação à pesquisa inicial, e em sete a satisfação dos passageiros manteve-se dentro do mesmo conceito.
O Gráfico 3 apresenta a evolução da média do indicador geral no decorrer dos trimestres avaliados:

Gráfico 3 – Evolução da média do indicador de satisfação geral
O Gráfico 3 mostra um aumento na média do indicador de satisfação dos passageiros no decorrer dos trimestres, o que sinaliza uma melhora na percepção dos passageiros sobre a infraestrutura e os serviços prestados nos aeroportos avaliados. A queda ocorrida no indicador no quarto trimestre de 2017 justifica-se pelo fato de que 5 novos aeroportos terem sido incluídos na pesquisa de satisfação, os quais foram incialmente avaliados abaixo da média dos 15 aeroportos iniciais, subindo sua avaliação no último período. 
Em relação ao agrupamento temático dos indicadores há também um aumento na satisfação dos passageiros, comparando-se a primeira pesquisa, realizada no primeiro trimestre de 2013, e a pesquisa realizada no quarto trimestre de 2018.
Quadro 7: Evolução dos indicadores por grupo temático
	Indicadores
	Primeira Pesquisa
	Última Pesquisa

	Infraestrutura Aeroportuária
	Bom
	Bom

	Facilidades ao Passageiro
	Ruim
	Regular

	Órgãos Públicos
	Regular
	Bom

	Companhias Aéreas
	Bom
	Bom

	Transporte Público
	Regular
	Bom

Fonte: SAC.
No quadro acima, observa-se que não houve queda na satisfação dos passageiros no decorrer dos anos pesquisados. Dois indicadores mantiveram-se no mesmo nível de satisfação da pesquisa inicial e em três houve um aumento na satisfação.
Com vistas a averiguar se a PSP realizada pela SAC é utilizada para fomentar melhorias na gestão dos aeroportos participantes da pesquisa, realizou-se entrevista com o pessoal da Coordenação de Desempenho Aeroportuário da Diretoria de Planejamento e Gestão da SAC (DPG/SAC) , responsável pela análise da pesquisa e interação com as administrações aeroportuárias.
Após a primeira entrevista, e com vistas a convalidar as informações prestadas pela DPG, foram realizadas entrevistas com o pessoal da Gerência de Modernização e Relacionamentos com a Indústria (GMPI) da Infraero, vinculada à Diretoria de Operações e Serviços Técnicos (DO) , a qual é responsável por monitorar as metas de desempenho dos aeroportos da Infraero, e com a administração aeroportuária de três aeroportos (Congonhas, Guarulhos e Brasília) .
Além disso, foram realizadas reuniões com os representantes das principais empresas aéreas (Latam, GOL, Azul e Avianca) e com representantes da Associação Brasileira das Empresas Aéreas (Abear) e da Associação Internacional de Transportes Aéreos (Iata) .
Na entrevista realizada com a DGP da SAC a equipe foi informada de que a PSP tem contribuído para a transparência da qualidade dos serviços aeroportuários além de incentivar uma competitividade saudável entre os aeroportos. Além disso, é realizado uma análise estatística da variação dos indicadores que compõem a PSP e encaminhada às administrações aeroportuárias para exame e eventual adoção de providências, com vistas a corrigir alguma piora de avaliação identificada ou focar em pontos mais críticos na percepção dos passageiros.
Quando há variação negativa em algum dos indicadores são requeridas às administrações aeroportuárias informações sobre os procedimentos que serão realizados para o aprimoramento dos serviços. Essa demanda ocorre de maneira informal, via contatos telefônicos e troca de mensagens eletrônicas entre a DGP e as administrações aeroportuárias.
Nas entrevistas realizadas com a GMPI da Infraero e com a administração de três aeroportos (Guarulhos, Congonhas e Brasília) , o acompanhamento dos indicadores da PSP realizado pela DPG/SAC foi confirmado. Existe, de fato, uma correspondência entre os aeroportos e a SAC relacionada aos resultados da PSP voltada para entender o desempenho dos indicadores e adotar medidas que resultem na melhoria da satisfação dos passageiros conforme captada pela Pesquisa.
No caso da Infraero, a GMPI informou que os indicadores da PSP são incluídos nas metas da empresa aprovadas pela Diretoria Executiva. 
Nos aeroportos de Brasília e Guarulhos (ambos concedidos em 2012) existem departamentos específicos encarregados do acompanhamento dos indicadores da PSP. Ademais, os operadores de diferentes aeroportos (concedidos) trocam experiências com relação às práticas realizadas para o alcance de melhores resultados nos indicadores, até mesmo por meio de visitas técnicas, por exemplo, para conhecer como determinado aeroporto gerencia a limpeza dos banheiros, segundo informado à equipe de auditoria. 
A GMPI (Infraero) e os aeroportos de Guarulhos, Congonhas e Brasília apresentaram algumas críticas (ou possibilidades de melhoria) em relação à pesquisa, especialmente no que se refere à amostragem e a perguntas que não estariam direcionadas à atuação do aeroporto. Em relação à amostragem, indicaram que há casos em que apenas uma entrevista pode definir o índice de determinado indicador, como no caso de utilização de estacionamento, em relação ao qual ocorre de ter pouquíssimos passageiros que utilizaram esse serviço sendo entrevistado em determinado período. Quanto a perguntas que não estariam direcionadas à atuação do aeroporto, informaram que há questionamentos relacionados a serviços que estão foram do alcance da administração aeroportuária e que podem influenciar o índice geral, como no caso do indicador de “sensação de segurança”, que seria influenciado pela percepção de segurança da cidade onde o aeroporto se encontra, que está a cargo dos órgãos de segurança pública do respectivo estado.
As empresas aéreas e suas associações entendem que a SAC tem mostrado postura positiva e colaborativa em relação à PSP. Porém, assinalam que seria interessante que a pesquisa fosse estendida para os serviços aeroportuários relacionados ao lado ar, com a realização de entrevistas com os comissários e equipes de bordo, para que se avaliasse também a qualidade dos serviços prestados pelo operador aeroportuário em um lado menos visível para os passageiros, mas também muito relevante para a qualidade final do transporte aéreo.
Conforme informado pela SAC, a PSP está passando por uma fase de revisão, com o auxílio de consultoria internacional, que deverá propor de melhorias na forma de realização da Pesquisa. Os operadores aeroportuários participaram dessa revisão por meio de encaminhamento de sugestões. A equipe da SAC responsável pela pesquisa se mostrou muito receptiva às críticas e proposições dos interessados, mas ressalta que é importante reconhecer o propósito e as limitações da PSP. Para obter um diagnóstico mais preciso e detalhado da percepção da qualidade dos serviços aeroportuários é preciso um trabalho complementar por parte de cada operador, uma vez que a PSP, realizada igualmente junto a 20 aeroportos, não tem condições de esmiuçar os problemas e causas de cada situação em todos os aeroportos.
Além disso, a SAC informou que a PSP está sendo ampliada para mais 20 aeroportos – chegando em um total de 40, de modo a abranger todos os aeroportos com movimento anual superior a 100 mil passageiros. Quando da realização da auditoria, a ampliação da Pesquisa estava em fase de conclusão do termo de referência para levantamento de orçamento no mercado com vista à contratação de empresa para execução da pesquisa.
A equipe de auditoria pôde perceber ao longo do trabalho, portanto, que a PSP é um importante instrumento de transparência, ao mostrar, de forma sistemática e com metodologia estatística, como os passageiros avaliam os serviços de infraestrutura aeroportuária. Além disso, a Pesquisa também tem se mostrado, segundo avaliação de todos os entrevistados, uma ferramenta muito útil para identificar possibilidades de melhoria na gestão dos aeroportos, promovendo uma competição saudável entre os aeroportos para ver quem é melhor avaliado pelos seus usuários, como mostram as premiações anuais de melhores aeroportos promovida pela SAC com base nas PSP.
A PSP permite também que os aeroportos calibrem melhor o nível de esforço e investimento aplicados na melhoria dos serviços avaliados pelos passageiros, de modo a não disponibilizar uma infraestrutura ou serviço que esteja muito além das necessidades e interesses dos usuários.
Ademais, a pesquisa permite ao governo monitorar o desempenho operacional dos terminais e a percepção do usuário sobre o serviço, assim, pode propiciar bases para o planejamento de políticas públicas para o setor. Ainda que não tenha sido citada formalmente como motivação para a escolha dos aeroportos a serem concedidos, a PSP corrobora um dos principais critérios que tem sido utilizado pelo Governo Federal na definição dos aeroportos a serem concedidos, que é a necessidade de investimento em infraestrutura, uma vez que os aeroportos mais saturados, com a infraestrutura mais defasada e inadequada para atender a demanda, são, em geral, mais mal avaliados nas PSP.
D.	Conclusão
A presente fiscalização atende decisão do Plenário do Tribunal, que na sessão de 31/1/2018 determinou que esta unidade técnica avaliasse a atuação do então Ministério dos Transportes, Portos e Aviação, atual Ministério da Infraestrutura (MInfra) , e da Agência Nacional de Aviação Civil (Anac) na promoção da qualidade do transporte aéreo regular de passageiros. 
Conforme discutido na sessão introdutória deste trabalho, a prestação do serviço de transporte aéreo tem passado por um longo e gradual processo de liberalização. Desde o início dos anos 2000 o serviço de transporte aéreo opera em regime de liberdade tarifária e cada vez mais o serviço prestado pelas empresas aéreas também está sendo desregulamentado, permitindo que as empresas aéreas cobrem por serviços que antes faziam parte do bilhete de passagem, como serviço de bordo, despacho de bagagem e marcação de assentos, entre outros. Foi essa desregulamentação – que ocorreu muitos anos antes nos países europeus e nos Estados Unidos – que permitiu a queda vertiginosa no preço das passagens e um aumento expressivo do número de usuários ao longo da primeira década deste século.
A contrapartida dos preços mais baixos foi uma diminuição de alguns aspectos de conforto e de conveniências que antes eram consideradas como inerentes ao serviço aéreo, como maior espaço entre os assentos, serviço de bordo mais refinado, possibilidade de despachar bagagem, marcação antecipada de assento, entre outros. 
A desregulamentação econômica significa que o transporte aéreo passou a operar cada vez mais em regime de mercado, no qual a oferta de serviços reflete aquilo que é mais valorizado pelos usuários, e não o que determina o ente regulador. Nesse contexto, entende-se que não cabe avaliar a atuação do MInfra ou da Anac em relação à qualidade do serviço de transporte aéreo.
Por isso o presente trabalho, com a anuência do Gabinete do Relator, ministro Vital do Rêgo, concentrou sua atenção na atuação governamental em relação à infraestrutura aeroportuária, mas especificamente em dois aspectos inovadores que se entendeu mereciam ser melhor conhecidos, a Pesquisa de Satisfação dos Passageiros e a Proposta Apoiada, que representam abordagens diferenciadas para a promoção da qualidade no transporte aéreo. 
O instrumento da Proposta Apoiada é uma inovação regulatória trazida originalmente pela Anac na última rodada de concessões aeroportuárias, em relação à qual ainda não se sabe quais resultados irá produzir. No início deste ano, a Agência estendeu a possibilidade da utilização desse mecanismo também aos aeroportos operados pela Infraero. 
A Proposta Apoiada introduz um nível de flexibilidade na gestão dos contratos de concessão aeroportuária até então inédito no país. Por meio da Proposta Apoiada, o operador aeroportuário, com apoio das empresas aéreas, pode propor à Anac a alteração de aspectos centrais do contrato de concessão, como nível tarifário (ou forma de tarifação) e obrigações de investimentos e serviços, mantendo-se o equilíbrio econômico-financeiro do contrato. 
Esse instrumento pretende valorizar um dos princípios basilares da gestão aeroportuária postulados pela Icao, o da consulta aos usuários. Além disso, busca-se o engajamento construtivo entre os atores envolvidos diretamente na operação e utilização do aeroporto para identificação das soluções mais eficientes para os desafios enfrentados. Permite, assim, maior adequação da gestão aeroportuária às inevitáveis, mas imprevisíveis mudanças que serão enfrentadas pelo aeroporto ao longo de toda a concessão e incentiva o surgimento de soluções inovadoras que podem trazer ganhos para todos os envolvidos na prestação do serviço aeroportuário, e que no regime regulatório anterior não poderia ser implementada por simples ausência de previsão contratual. 
A Proposta Apoiada ainda não teve oportunidade de ser testada na prática e é possível que demore algum tempo até que os atores envolvidos se ajustem para lidar de forma efetiva e proveitosa com o novo mecanismo. Por enquanto se trata apenas de um horizonte de possibilidades. De toda forma, se as concessionárias não chegarem a nenhum entendimento com as empresas aéreas ou se as propostas apoiadas apresentadas não forem, por algum motivo, aprovadas pela Anac, as regras vigentes de Revisão dos Parâmetros da Concessão (RPC) serão mantidas. Isto é, o risco de haver algum problema com o mecanismo é relativamente pequeno, comparado com o potencial de melhoria que pode ser obtido. 
Como se viu ao longo deste relatório, a introdução da Proposta Apoiada foi precedida da realização de estudos regulatórios e de diversas rodadas de discussões com os potenciais interessados, antes mesmo de iniciado formalmente à audiência pública relativa à 5ª rodada de concessões. Os desafios na implementação do novo instrumento se referem à qualificação técnica e independência da Anac, atributos que toda agência reguladora deve cultivar no mais alto grau, e que já são exigidos da Agência na regulação dos atuais contratos de concessão.
Por outro lado, a Pesquisa de Satisfação dos Passageiros (PSP) é uma iniciativa da Secretaria de Aviação Civil (SAC) , atualmente integrante da estrutura do Ministério da Infraestrutura, e que já está em andamento há mais de 6 anos, com resultados efetivos. A PSP avalia a opinião dos passageiros e a disponibilidade de elementos da infraestrutura aeroportuária nos 20 principais aeroportos do país, devendo ser estendida para os maiores 40 aeroportos no próximo ano. São avaliados serviços de responsabilidade não apenas do operador aeroportuário, mas também das empresas aéreas e dos órgãos públicos que atuam no aeroporto.
Ao longo dos anos se observou uma melhora constante da satisfação dos passageiros com os serviços avaliados nos aeroportos e também com a satisfação geral com cada aeroporto. Quando ocorre de algum serviço (ou aeroporto, no caso da avaliação geral) ter sua avaliação piorada, procura-se identificar as causas desse resultado e adotar as medidas pertinentes para melhorar a avaliação pelos passageiros.
Além de dar transparência sobre a percepção dos usuários sobre a qualidade da infraestrutura aeroportuária, a PSP tem servido como um importante balizador da gestão aeroportuária, ao permitir que a administração de cada aeroporto, com o auxílio dos técnicos da SAC, identifique em quais aspectos precisa (ou pode) melhorar sua gestão de forma a atender quem efetivamente utiliza sua infraestrutura, o passageiro. Pode ser considerada, portanto, como um instrumento fundamental para promover a qualidade do serviço aeroportuário.
A presente auditoria, portanto, procurou aprofundar o conhecimento de medidas inovadoras adotadas pelo MInfra e pela Anac que já estão contribuindo – no caso da Pesquisa de Satisfação dos Passageiros – ou tem o potencial de contribuir – no caso da Proposta Apoiada – para a melhoria da qualidade do serviço de infraestrutura aeroportuária, tanto dos aeroportos concedidos como dos operados (ainda) pela Infraero, e que podem ser consideradas como boas práticas de gestão.
Propõe-se, assim, que seja encaminhada cópia do acórdão que vier a ser prolatado, bem como do voto e relatório que o fundamentarem, ao MInfra e à Anac, para que tenham conhecimento das conclusões desta fiscalização, e que se arquive o processo, uma vez cumprida sua finalidade.
E.	Proposta de Encaminhamento
Ante o exposto, submete-se o presente relatório à consideração superior propondo:
encaminhar cópia do acórdão que vier a ser prolatado, acompanhado do relatório e do voto que o subsidiarem, ao Ministério da Infraestrutura e à Agência Nacional de Aviação Civil, para que tenham conhecimento das conclusões desta fiscalização; 
com fundamento no art. 169, inciso V, do Regimento Interno, arquivar o presente processo, uma vez que cumpriu a finalidade para a qual foi constituído.
É o relatório.
_____________________________________
i Escala Likert: é um tipo de escala de resposta psicométrica usada habitualmente em questionários, e é a escala mais usada em pesquisa de opinião. Ao contrário de responder “sim” ou “não”, ao dar uma nota em uma escala, o respondente mostra mais especificamente o quanto ele concorda ou discorda de uma atitude ou ação, ou a quanto ele está satisfeito ou insatisfeito com um produto ou serviço.
ii Pesquisa Survey: é uma forma de coletar dados e informações a partir de características e opiniões de grupos de indivíduos. Utiliza como instrumento de obtenção de dados questionários estruturados.

não há

Não atuou.

RELATÓRIO DE AUDITORIA. AVALIAR A ATUAÇÃO DA ANAC E DO MINFRA NA GARANTIA DO NÍVEL DE QUALIDADE DA PRESTAÇÃO DE SERVIÇOS AOS PASSAGEIROS DE VOOS REGULARES. CIÊNCIA. ARQUIVAMENTO.

RELATÓRIO DE AUDITORIA (RA)

Secretaria de Fiscalização de Infraestrutura Rodoviária e de Aviação Civil (SeinfraRodoviaAviação).

Em exame auditoria realizada com o objetivo de avaliar a atuação da Agência Nacional de Aviação Civil (Anac) e do Ministério dos Transportes (atual Ministério da Infraestrutura) na garantia do nível de qualidade da prestação de serviços aos passageiros de voos regulares.
A fiscalização foi aprovada pelo Plenário em decorrência de Comunicação proferida pelo Ministro Bruno Dantas, na sessão ordinária de 31/1/2018 (peça 5) .
A equipe de fiscalização da Secretaria de Fiscalização de Infraestrutura Rodoviária e de Aviação Civil (SeinfraRodoviaAviação) delimitou o escopo da auditoria com ênfase na (i) mudança de paradigma regulatório adotado pela Anac a partir da 5ª rodada de concessão aeroportuária e na (ii)  utilização da Pesquisa de Satisfação dos Passageiros como instrumento para diagnosticar e dar transparência do nível de satisfação dos usuários da infraestrutura aeroportuária e também como instrumento para aprimorar a gestão dos serviços aeroportuários. Assim sendo, formulou as seguintes questões de auditoria:
Questão 1 - A mudança de paradigma regulatório adotado pela Anac a partir da 5ª rodada de concessões aeroportuárias [Proposta Apoiada], seus riscos, dificuldades e potencial de melhoria foram devidamente avaliados pela Agência?
Questão 2 - A Pesquisa de Satisfação dos Passageiros realizada pela Secretaria de Aviação Civil do Ministério da Infraestrutura (SAC/MInfra) está sendo efetivamente utilizada para orientar as políticas públicas setoriais e melhorar a gestão dos aeroportos avaliados?
A equipe de auditoria abordou no âmbito da questão 1 o mecanismo denominado de Proposta Apoiada. Esse instrumento foi criado pela Anac na quinta rodada de concessões aeroportuárias, com objetivo de permitir a manutenção do equilíbrio econômico-financeiro da concessão e da eficiência na gestão aeroportuária ao longo do período da concessão (peça 8) . 
De acordo com a equipe de auditoria, por meio desse mecanismo, o operador aeroportuário, com apoio das empresas aéreas, pode propor à Anac a alteração de aspectos centrais do contrato de concessão, como nível tarifário (ou forma de tarifação) e obrigações de investimentos e serviços, mantendo-se o equilíbrio econômico-financeiro do contrato. Ressalta, entretanto, que a Proposta Apoiada ainda não teve oportunidade de ser testada na prática.
Quanto à Pesquisa de Satisfação do Passageiro e de Desempenho Aeroportuário (PSP) , destaca a equipe de auditoria que, desde o início de 2013, a SAC realiza a PSC a fim de avaliar a percepção do passageiro em relação a diversos itens de infraestrutura e serviços prestados em cada aeroporto, bem como monitorar o desempenho de diversos processos aeroportuários. 
A equipe de auditoria, com base nas pesquisas já efetuadas, verificou que ao longo dos anos se observou uma melhora constante da satisfação dos passageiros com os serviços avaliados nos aeroportos e também com a satisfação geral com cada aeroporto. Frisou que as pesquisas avaliaram a opinião dos passageiros e a disponibilidade de elementos da infraestrutura aeroportuária nos 20 principais aeroportos do país, quanto a serviços de responsabilidade não apenas do operador aeroportuário, mas também das empresas aéreas e dos órgãos públicos que atuam no aeroporto.
Por fim, a SeinfraRodoviaAviação propôs encaminhar o relatório de auditoria ao Ministério da Infraestrutura e à Agência Nacional de Aviação Civil para que tenham conhecimento das conclusões da presente fiscalização.
Passo ao exame dos autos.
II
O Decreto 6.780/2009, que estabelece a Política Nacional de Aviação Civil (Pnac) , ao tratar de qualidade de serviços ou de nível de qualidade remete a:
	i) eficiência das operações da aviação civil, mediante o aperfeiçoamento da navegação aérea, a otimização do uso do espaço aéreo e da infraestrutura aeroportuária civil, de maneira coordenada e harmônica, e a melhoria dos métodos, processos e práticas de gestão; e 
	ii) infraestrutura aeroportuária civil apontando como ação específica promover a concorrência no setor, de forma a garantir aos usuários melhor qualidade de serviços e menores tarifas.
De fato, conforme destacado pela unidade técnica, a infraestrutura aeronáutica e a infraestrutura aeroportuária geram impacto sobre a qualidade da prestação dos serviços que estão sob a esfera de atuação dos órgãos estatais.
No âmbito da infraestrutura aeronáutica, destaca-se o Controle do Tráfego Aéreo, de responsabilidade do Comando da Aeronáutica (Comaer) , por meio do Departamento de Controle do Espaço Aéreo (Decea) . Essa infraestrutura pode afetar negativamente a qualidade do transporte aéreo, gerando atrasos e cancelamentos de voos, tal como ocorrido em 2007. Contudo, a partir de 2008, os casos de atrasos e cancelamentos de voos por razões associadas ao controle de tráfego aéreo reduziram bastante, consoante assinalado pela unidade técnica.
A infraestrutura aeroportuária também influencia o nível de qualidade da prestação de serviços aos passageiros de voos regulares. Consoante destacado pela equipe de auditoria, é nos aeroportos que começa e termina todo voo e onde os passageiros têm a percepção de início, com o check-in e o embarque, e de conclusão da viagem aérea, com o desembarque e restituição das bagagens.
Nessa seara, as cinco rodadas de concessão realizadas, envolvendo 22 aeroportos, que respondem por quase 70% da movimentação de passageiros e carga, permitiram o aporte de investimentos resultando, em alguma medida, na melhoria da qualidade da prestação dos serviços para os passageiros.
III
A quinta rodada trouxe como inovação o instrumento da Proposta Apoiada com o objetivo de promover benefícios para a gestão da infraestrutura aeroportuária. Segundo a SeinfraRodoviaAviação, com base nos estudos promovidos pela Anac, os operadores aeroportuários e as empresas aéreas têm melhores condições do que o regulador de encontrar soluções ótimas para os desafios enfrentados na gestão do aeroporto.
Nas entrevistas realizadas pela equipe de auditoria, o exemplo mais citado pelos entrevistados acerca da utilização da Proposta Apoiada diz respeito à regra de 95% de embarque/desembarque internacional por ponte de embarque.
No Aeroporto de Guarulhos/SP, por exemplo, a empresa aérea deve desembarcar os passageiros de voo internacional em ponte de embarque para, posteriormente, proceder ao deslocamento da aeronave para outra ponte ou para uma posição remota, o que gera transtornos no fluxo de aeronaves no pátio de manobras e atraso na operação da própria empresa aérea.
Isso dificulta, conforme informado à equipe de auditoria, o cumprimento da regra contratual que penaliza o aeroporto se pelo menos 95% dos passageiros internacionais não desembarcarem e embarcarem por ponte de embarque, gerando pesadas sanções para a concessionária.
Concordo com a unidade técnica quanto ao potencial risco existente na atuação da Anac ao apreciar a proposta apoiada no sentido de avaliar se a negociação entre concessionária e empresas aéreas atende o interesse dos passageiros de acordo com critérios técnicos a serem adotados.
Friso que, em relação a esse tema, esta Corte de Contas, ao apreciar o processo de concessão de aeroportos da quinta rodada, recomendou à Anac que definisse, por meio de regulamentação superveniente ou disposição contratual, as linhas gerais do que seria considerado nível adequado de transparência das informações da concessionária perante as demais partes interessadas, com vistas a garantir a legitimidade do processo de consulta aos usuários, de forma a diminuir a assimetria de informações entre concessionária e empresas aéreas, nos termos do Acórdão 2462/2018-TCU-Plenário.
IV
A realização da Pesquisa de Satisfação do Passageiro e de Desempenho Aeroportuário (PSP) visa permitir o cumprimento das ações estratégicas definidas na Política Nacional de Aviação Civil (PNAC) , aprovada pelo Decreto 6.780/2009, bem como das competências atribuídas ao Ministério da Infraestrutura e à SAC, por meio do Decreto 9.000/2017, bem como contribuir para o desenvolvimento da gestão aeroportuária e para o aumento da capacidade e eficiência da infraestrutura dos aeroportos do país (peça 13, p. 4) . 
A pesquisa é coordenada por equipe técnica da SAC e realizada pela empresa Praxian Consultoria Ltda., contratada pelo MInfra mediante licitação (peças 14 e 15) . Os resultados da PSP são apresentados à SAC em relatórios mensais para cada aeroporto, de acordo com as especificações contidas no contrato, e a divulgação é feita trimestralmente. 
A PSP consiste de duas partes. A primeira reflete a pesquisa de satisfação dos passageiros, strictu senso, mediante entrevistas presenciais e individuais com aplicação de questionário padrão, com passageiros dentro das salas de embarque e desembarque dos aeroportos pesquisados (peça 13, p. 4) . A segunda parte trata de medição desempenho de diversos componentes aeroportuários por meio de indicadores.
A satisfação dos passageiros é avaliada em relação a 38 (trinta e oito) itens de infraestrutura, atendimento, serviços e gestão. O passageiro entrevistado atribui a cada um dos indicadores uma nota que represente seu nível de satisfação com o serviço/processo experimentado, em uma escala de 5 pontos: (i) muito ruim; (ii) ruim; (iii) regular; (iv) bom; e (v) muito bom (peça 13, p. 16) . O quadro a seguir retrata os indicadores utilizados nos cinco grupos temáticos:
A unidade técnica, com base nas PSP disponibilizadas, verificou que não houve queda na satisfação dos passageiros ao se comparar a pesquisa do primeiro trimestre de 2013 e a pesquisa do quarto trimestre de 2018. Ressaltou, ainda, que os grupos temáticos Infraestrutura Aeroportuária e Companhias Aéreas mantiveram-se no nível de satisfação (Bom) da pesquisa inicial, enquanto registraram aumento na satisfação os grupos Facilidades ao Passageiro (Ruim para Regular) , Órgãos Públicos (Regular para Bom) e Transporte Público (Regular para Bom) .
Quanto ao indicador geral de satisfação, dos vinte aeroportos pesquisados, treze apresentaram melhora (Regular para Bom) no indicador de satisfação geral dos passageiros em relação à pesquisa inicial, sete mantiveram o mesmo patamar de satisfação Regular (3) ou Bom (4) .
A equipe de auditoria, a fim de verificar, qualitativamente, se a PSP reflete um instrumento de promoção de melhorias na gestão dos aeroportos, realizou entrevistas com: (i) equipe técnica da Coordenação de Desempenho Aeroportuário da Diretoria de Planejamento e Gestão da SAC (DPG/SAC) ; e (ii) representantes da Gerência de Modernização e Relacionamentos com a Indústria da Empresa Brasileira de Infraestrutura Aeroportuária (GMPI/Infraero) , das empresas aéreas Latam, GOL, Azul e Avianca, da Associação Brasileira das Empresas Aéreas (Abear) e da Associação Internacional de Transportes Aéreos (Iata) .
O resultado dessas entrevistas indicou que: (i) a PSP tem contribuído para a transparência da qualidade dos serviços aeroportuários além de incentivar uma competitividade saudável entre os aeroportos; (ii) os indicadores da PSP são incluídos nas metas da Infraero aprovadas pela Diretoria Executiva; e (iii) os concessionários aeroportuários trocam experiências com relação às práticas realizadas para o alcance de melhores resultados nos indicadores, até mesmo por meio de visitas técnicas.
Ainda, a GMPI/Infraero e os concessionários dos aeroportos de Guarulhos/SP, Congonhas/SP e Brasília/DF apontaram a possibilidade de melhoria da PSP, especialmente no que se refere à amostragem, pois há casos em que apenas uma entrevista pode definir o índice de determinado indicador, e as perguntas que não estariam direcionadas à atuação do concessionário do aeroporto, por exemplo, a “sensação de segurança” do passageiro entrevistado.
As empresas aéreas, por sua vez, assinalaram a possibilidade de estender a PSP para os serviços aeroportuários relacionados ao lado ar, com a realização de entrevistas com comissários e equipes de bordo, para que se avaliasse a qualidade dos serviços prestados pelo operador aeroportuário em um lado menos visível para os passageiros, mas também muito relevante para a qualidade da prestação dos serviços de transporte aéreo.
Desse modo, a aplicação dos procedimentos adotados pela equipe de auditoria para cada questão de auditoria, dentro do escopo definido para o trabalho, não resultou em achados.
Por outro lado, de acordo com a unidade técnica e dada a importância do tema, a SAC está revisando a PSP, com o auxílio de consultoria internacional e a participação dos operadores aeroportuários, a fim de promover melhorias na realização da pesquisa.
Em vista dessa sinalização da SAC de buscar melhorias para a pesquisa e da recente implantação pela Anac do instrumento de Proposta Apoiada, acolho a sugestão do Ministro Aroldo Cedraz de determinar à SeinfraRodoviaAviação que verifique, oportunamente, a qualidade do transporte aéreo regular de passageiros, em especial os resultados obtidos pelo uso da Proposta Apoiada.
Ante o exposto, voto por que o Tribunal aprove o acórdão que ora submeto à apreciação deste Colegiado.
TCU, Sala das Sessões Ministro Luciano Brandão Alves de Souza, em 5 de fevereiro de 2020.
Ministro VITAL DO RÊGO 
Relator